ACORDAO-COMPLETO-2436597

ACÓRDÃO 3546/2021 ATA 6/2021 - PRIMEIRA CÂMARA

VISTOS, relatados e discutidos estes autos de Tomada de Contas Especial (TCE) instaurada pelo Fundo Nacional de Saúde (FNS) , do Ministério da Saúde, em desfavor de Mirivaldo dos Santos Costa (gestão 2005-2012) e Ester Cândida Chagas da Silva (gestão 2013-2016) , ex-Prefeitos de Itaubal/AP, em razão da impugnação total das despesas realizadas com recursos do Convênio 4.964/2004, que tinha por objeto dar apoio técnico e financeiro para "ampliação de unidade de saúde", visando ao fortalecimento do Sistema Único de Saúde (SUS) , conforme plano de trabalho aprovado,
ACORDAM os Ministros do Tribunal de Contas da União, reunidos em Sessão da Primeira Câmara, em:
9.1 considerar revel, para todos os efeitos, a Sra. Ester Cândida Chagas da Silva (CPF                                                                                                                                                                                                                                                                                                                                                                                 XXX.462.502-XX) , dando-se prosseguimento ao processo, com fulcro no art. 12, § 3º, da Lei 8.443/1992;
9.2 acolher parcialmente as alegações de defesa apresentadas pelo Sr. Mirivaldo dos Santos Costa (CPF XXX.370.592-XX) , ex-Prefeito de Itaubal/AP e gestor do Convênio 4.964/2004 e, com fundamento nos arts. 1º, inciso I, 16, inciso II, e 18 da Lei 8.443/1992, c/c os arts. 1º, inciso I, e 208, do Regimento Interno/TCU, julgar regulares com ressalva suas contas, dando-lhe quitação;
9.3 julgar irregulares as contas da Sra. Ester Cândida Chagas da Silva (CPF XXX.462.502-XX) , na condição de ex-Prefeita de Itaubal/AP e gestora do Convênio 4.964/2004, com fundamento nos arts. 1º, inciso I, 16, inciso III, alíneas "a", "b" e "c", da Lei 8.443/1992, c/c os arts. 19 e 23, inciso III, da mesma Lei, e com arts. 1º, inciso I, 209, incisos I, II e III, 210 e 214, inciso III, do Regimento Interno/TCU, condenando-a ao pagamento das quantias a seguir especificadas, com a fixação do prazo de quinze dias, a contar das notificações, para comprovar, perante o Tribunal (art. 214, inciso III, alínea "a", do Regimento Interno) , o recolhimento da dívida aos cofres do Fundo Nacional de Saúde, atualizada monetariamente e acrescida dos juros de mora, calculados a partir das datas discriminadas, até a data dos recolhimentos, na forma prevista na legislação em vigor:
	DATA DA OCORRÊNCIA
	VALOR ORIGINAL (R$) 

	4/2/2016
	79.244,20

	3/5/2016
	79.244,20

9.4 aplicar à Sra. Ester Cândida Chagas da Silva (CPF XXX.462.502-XX) , na condição de ex-Prefeita de Itaubal/AP e gestora do Convênio 4.964/2004, a multa prevista no art. 57 da Lei 8.443/1992, c/c o art. 267 do Regimento Interno/TCU, no valor de R$ 21.500,00 (vinte e um mil e quinhentos reais) , com a fixação do prazo de quinze dias, a contar da notificação, para comprovar, perante o Tribunal (art. 214, inciso III, alínea "a", do Regimento Interno) , o recolhimento da dívida aos cofres do Tesouro Nacional, atualizada monetariamente desde a data deste Acórdão até a do efetivo recolhimento, se for paga após o vencimento, na forma da legislação em vigor;
9.5 autorizar, desde logo, nos termos do art. 28, inciso II, da Lei 8.443/1992, a cobrança judicial das dívidas, caso não atendidas as notificações;
9.6 encaminhar cópia deste Acórdão à Procuradoria da República no Amapá, nos termos do § 3º do art. 16 da Lei 8.443/1992, c/c o § 7º do art. 209 do Regimento Interno do TCU, para adoção das medidas que entender cabíveis; e
9.7 dar ciência desta deliberação proferida ao Fundo Nacional de Saúde e aos responsáveis.

Tomada de Contas Especial  instaurada pelo Fundo Nacional de Saúde (FNS), do Ministério da Saúde, em razão da impugnação total das despesas realizadas com recursos do Convênio 4.964/2004, que tinha por objeto dar apoio técnico e financeiro para ampliação de unidade de saúde, visando ao fortalecimento do Sistema Único de Saúde (SUS), conforme plano de trabalho aprovado.

Primeira Câmara

Prefeitura Municipal de Itaubal - AP.

3. Responsáveis: Ester Cândida Chagas da Silva (XXX.462.502-XX); Mirivaldo dos Santos Costa (XXX.370.592-XX).

13.1. Ministros presentes: Walton Alencar Rodrigues (Presidente), Benjamin Zymler, Vital do Rêgo e Jorge Oliveira.
13.2. Ministro-Substituto presente: Augusto Sherman Cavalcanti (Relator).

AUGUSTO SHERMAN

Transcrevo, a seguir, a instrução elaborada pelo auditor da Secretaria de Controle Externo de Tomada de Contas Especiais - SecexTCE, vazada à peça 96 destes autos:
	"INTRODUÇÃO
Cuidam os autos de tomada de contas especial (TCE) instaurada pelo Fundo Nacional de Saúde/Ministério da Saúde (FNS/MS) , em desfavor do Sr. Mirivaldo dos Santos Costa (CPF XXX.370.592-XX) e Ester Cândida Chagas da Silva (CPF XXX.462.502-XX) ,  ex-prefeito/a municipal de Itaubal/AP (gestão 2005-2008 e 2013-2016, respectivamente) , em face da omissão no dever de prestação de contas quanto aos recursos repassados ao município de Itaubal/AP, por força do Convênio 4.964/2004, celebrado entre a União Federal e o mencionado município, que tinha por objeto dar apoio técnico e financeiro para "ampliação de unidade de saúde", visando ao fortalecimento do Sistema Único de Saúde (SUS) , bem como da impugnação total das despesas do referido convênio.
HISTÓRICO
O Convênio 4.964/2004 (Siafi 518486) foi assinado em 30/12/2004 (peça 6, p. 6) para viger, inicialmente, sem data definida, uma vez que, segundo o Parágrafo Primeiro da Cláusula Quinta, o Convenente deveria apresentar, no prazo de trinta dias, o Projeto Básico com os ajustes correspondentes ao Plano de Trabalho aprovado (peça 6, p. 4) . 
0. Segundo a Cláusula Terceira, para execução deste convênio seriam destinados recursos financeiros no montante de R$ 326.486,40, sendo R$ 316.976,80 repassados pelo Concedente e contrapartida do Convenente no valor de R$ 9.509,60 (peça 6, p. 3) .
2.2. 	De acordo com a Cláusula Sexta, na hipótese de a liberação dos recursos ocorrer em três ou mais parcelas ou desembolsos financeiros, a terceira ficaria condicionada à apresentação de prestação de contas parcial, demonstrando o cumprimento da etapa ou fase referente à primeira parcela ou desembolso financeiro liberado, e assim sucessivamente (peça 6, p. 5) .
2.3. 	O 1º Termo de Prorrogação de Vigência do Convênio, de 6/12/2005, prorrogou a vigência final para 20/12/2006 (peça 6, p. 9) .
2.4. 	O 8º Termo de Prorrogação de Vigência do Convênio, de 3/11/2015, prorrogou a vigência final para 28/5/2016, com o prazo para apresentação da prestação de contas vencendo em 27/7/2016 (peça 6, p. 13) .
O FNS autorizou, de acordo com o Despacho Sistema 01574/SE/FNS/CGEOFC/ CCONT/TCE, em 18/8/2017, a instauração de processo de TCE referente ao prejuízo causado ao erário pela Prefeitura Municipal de Itaubal/AP, tendo em vista a não aprovação da prestação de contas do Convênio 4.964/2004 (peça 65, p. 1) .
4. 	Em 6/9/2017, o Relatório Completo do Tomador de Contas Especial 148/2017 (peça 70) concluiu pela quantificação do dano ao erário no montante (original) de R$ 158.488,40 e imputou a responsabilidade à Sra. Ester Cândida Chagas da Silva e ao Sr. Victor Hugo Lopes Rodrigues, ex-prefeita e ex-prefeito de Itaubal/AP, respectivamente, em face da omissão no dever de prestar contas do Convênio 4.964/2004, fundamentada no art. 28 da  Instrução Normativa 01, de 15/1/1997, da Secretaria do Tesouro Nacional (IN/STN 01/1997) , e no art. 6° da Decisão Normativa/TCU 155, de 23/11/2016 (DN/TCU 155/2016) .
5. 	No entanto, em 23/3/2018, o processo foi devolvido pela Controladoria-Geral da União (CGU) ao FNS para esclarecimentos e reavaliação do rol de responsáveis (peça 65, p. 2) :
Trata o presente Despacho análise do processo de Tomada de Contas Especial instaurado pelo Fundo Nacional de Saúde / FNS / Ministério da Saúde, em razão de omissão no dever de prestar contas Convênio 4964/2004 (documento 38) , celebrado com o Município de Itaubal/AP, tendo por objeto a ampliação de unidade de saúde, com vigência estipulada para o período de 30/12/2004 a 28/5/2016 (documento 38, p. 13) , com prazo para prestação de contas até 27/7/2016. 
2. No Relatório de Tomada de Contas Especial 148/2017, acostado ao documento 40, em que os fatos estão circunstanciados, a responsabilidade pelo dano causado ao erário foi atribuída, solidariamente, aos Senhores Ester Cândida Chagas da Silva e Victor Hugo Lopes Rodrigues, Prefeitos Municipais, respectivamente, na Gestão 2013-2016 e na Gestão que se iniciou em 2017, pela ausência de prestação de contas da 3ª e da 4ª parcela dos recursos liberados, por meio das Ordens Bancarias 2016OB803823, em 2/2/2016, e 2016OB815917, de 29/4/2016 (documento 8) , totalizando como prejuízo o valor original de R$ 158.488,40. 
3. Da presente análise, compete esclarecer que a motivação, caso o prejuízo advenha somente das duas últimas parcelas dos recursos liberados, pode ser entendida por uma impugnação parcial, haja vista que a omissão no dever de prestar contas ensejaria na impugnação total de despesas. 
3.1. Além disso, vale ressaltar que a atribuição de responsabilidade ao prefeito sucessor, nos termos da Sumula TCU nº 230, somente é aplicável quando o prazo para prestação de contas coincidir com o período da gestão sucessora. 
3.2. Nesse sentido, é importante destacarmos a jurisprudência do TCU, que trata no Enunciado do Acórdão 851/2017-TCU-Plenário: A Súmula TCU 230 só deve ser aplicada quando, apesar de os recursos terem sido transferidos e aplicados na gestão do prefeito antecessor, o prazo para apresentação da prestação de contas tenha se encerrado na gestão do sucessor. 
3.3. Constata-se, da análise dos autos, que o prazo final para prestação de contas, s.m.j., foi até 27/7/2016 (documento 38, p. 13) , ou seja, o Senhor Victor Hugo Lopes Rodrigues, prefeito municipal de Itaubal/AP (a partir de 2017 - documento 33) , não havia sequer sido eleito. 
4. Diante do exposto, e com vistas a subsidiar o Controle Externo na apreciação das contas, sugere-se o retorno dos autos ao Fundo de Nacional de Saúde para a adoção das seguintes providências:
a) esclarecer se a instauração da TCE foi motivada, de fato, pela impugnação (parcial do Convênio nº . 4.964/2004) relativa as 3ª e 4ª parcelas dos recursos liberados, bem como se o objeto apresenta funcionalidade, mencionando se houve aprovação das demais parcelas;
b) reavaliar o rol de responsáveis considerando o disposto nos subitens 3.1 a 3.3 desse despacho, sobretudo com a devida atenção à jurisprudência proferida pelo Tribunal de Contas da União;
c) caso haja alteração no rol de responsáveis ou do valor impugnado, proceder às devidas modificações nas demais peças processuais;
6. 	Após trâmites internos na área técnica, o processo retornou ao FNS com o Parecer Gescon conclusivo 207, de 21/12/2018, parcialmente transcrito (peça 65, p. 2-3) :
1.2 Parecer GESCON 1962, de 05/05/2009: 
a) Reiterou irregularidades/impropriedades levantadas no relatório anterior; 
b) Constatou-se através do Oficio 6/209-GAB//P/\/II que o procedimento licitatório fora cancelado e encontrava-se em andamento a realização de um novo; 
c) Constatou-se que o efetivamente executada com recursos do convênio alcançou RS 158.488,40; porém (...) a convenente violou a Lei 8.666/93, (...) sendo nula de pleno direito a licitação realizada, devendo ser devolvidos integralmente recursos faturados e pagos, com devida correção monetária e impugnadas as contas prestadas; 
d) Considerou como não favorável a liberação da 3ª parcela e solicitou devolução do valor R$ 158.488,40 acrescido de juros a conta do convénio para ser reutilizado no objeto pactuado.
 (...) 
1.6 Parecer GESCON 9254, de 10/11/2010: 
a) Reitera regularizações apontadas nos Relatórios de Verificação "In Loco" 60-1/08 e 8-4/10; 
b) Entidade solicitou reconsideração do parecer jurídico a devolução de recursos impugnados; porém, DE/FNS/MS não acolheu pedido, vide Despacho 5571 MS/SE/FNS, de 10/09/10, mantendo posição de que a licitação violou a Lei 8.666/93, restando devolver valores impugnados; 
c) Manteve posicionamento desfavorável à liberação das parcelas 3 e 4 restantes e sugeriu-se devolução do valor R$ 158.488,40 das parcelas 1 e 2.
 (...) 
1.8 Parecer GESCON 10, de 07/01/2016: 
a) Parecer de Aprovação das parcelas 1 e 2 emitido pela CGAC/FNS, com base em deliberações tomadas em reunião do dia 10/11/14, ao que a gestora do município a época, sra. Ester Cândida Chagas da Silva, externou interesse em concluir a obra, iniciando com parcelas faltosas; 
b) Considerou o interesse da gestora na conclusão do objeto e manifestou a intervenção no processo de TCE; 
c) Ratificou através do Oficio 034/15-MS/SE/FNS/DICON-AP, de 22/05/15, manifestação favorável à finalização da obra no prazo de 180 dias e condicionou liberação de parcelas restantes ao encaminhamento de cópia do despacho adjudicatório da licitação; 
d) Manifestou-se favoravelmente a uma considerada aprovação parcial, para subsequente liberação das parcelas 3 e 4.
1.9 Relatório de Verificação "In Loco" 1-5/16, de 13/07/16: 
a) Não apresentou Notas de Empenho do valor R$ 74.934,91 (NF 208, de 26/02/16, referente ao Boletim de Medição 1/16) e do valor R$ 54.516,63 (NF 210, de 16/05/16, referente ao Boletim de Medição 2/16) ; 
b) Extratos bancários não demonstram claro e exato pagamento de despesas; 
c) Considerou montante R$ 2.966,62 de aplicação financeira; 
d) Contrapartida não aplicada no convênio; 
e) Entidade não obedeceu ao prazo de180 dias para conclusão da obra; 
f) Obra sendo executada em 59%; 
g) Despesas indevidas com tarifas bancárias/TED Eletrônico a conta especifica do convénio em R$ 8,45; 
h) Entidade não apresentou seguintes documentos: ART responsável técnico da obra, ART fiscal da obra designado pela PMI, Documento de Designação Fiscal, Alvará de Construção e Ordem de Serviço, Projeto Arquitetônicos aprovados pela VISA, ART Projeto de Arquitetura e Atestado de funcionamento da ANVISA, Ata do Conselho de Saúde Municipal aprovando mudanças na Unidade de Saúde e Planilha Orçamentária comparativa de pregos-serviços modificados.
2. Da Prestação de Contas: Por meio dos Ofícios 10708-GAB/PMI, de 26/11/08, e 213/09-GAB/PMI, de 10/12/09, a entidade encaminhou a prestação de contas parcial das parcelas 1 e 2, de análise resultante em pareceres citados acima, a constar: Parecer GESCON 1962, de 05/05/09 - Diligência; Parecer GESCON 9254, de 10/11/10 - Diligência; Parecer GESCON 4497, de 05/09/11 - Não Aprovação; e Parecer GESCON 10, de 07/01/16 - Aprovação. Diante da vigência expirada, a DICON/AP, à época, notificou a convenente apresentar prestação de contas final, conforme Oficio 052/16-MS/SE/FNS/DICON-AP, de 01/08/16. Prestação de contas final não apresentada pela entidade, resultando o Processo de Instrução Administrativo 25013.001759/16-67 à instauração de TCE.
 (...) 
4 - Da Presente Reanálise: Por meio do Oficio 546/2018/AP/CGNE/SE/MS, de 23/10/18 e 547/2018/AP/CGNE/SE/MS, de 23/10/18, os gestores responsáveis pela execução físico-financeira do convênio foram notificados a devolver ou justificar, no prazo de 15 (quinze) dias, valores apontados no Parecer GESCON 165, de 19/10/2018; referente ao não cumprimento de objetivos propostos no termo. Gestores responsabilizados não justificaram apontamentos do Parecer GESCON 165/18 e não devolveram valores impugnados à conta especifica do convênio. (...) Assim, considerando que o Relatório de Verificação "In Loco" 1-5/2016", de 13/07/16, quantificou 59% de execução física e sinalizou que o objeto restou executado parcialmente e extratos bancários comprovam saldo da conta especifica zerado atualmente e débitos de tarifas bancarias, propõe-se:  (...) Ressalta-se que a execução físico-financeira, quanto a seu dano, apresenta-se a seguir acerca de valores atualizados individualizados, por gestor responsável, a serem restituídos, calculados com base no período de gestão: a) Mirivaldo dos Santos Costa (CPF XXX.370.592-XX) , gestão: 01/01/05 a 31/12/12; valor do dano: R$ 159.879,40,62; valor atualizado a restituir: R$ 421.478,39; b) Ester Cândida Chagas da Silva (CPF XXX.462.502-XX) , Gestão: 01/01/13 a 31/12/16, valor do dano: R$ 158.541,21; valor atualizado a restituir: R$ 200.220,64.
Face ao exposto (...) , opinamos pela NAO APROVACAO da prestação de contas, uma vez que ficou comprovado o não cumprimento do estabelecido no Termo do Convênio, devendo, portanto, ser instaurado processo de Tomada de Contas Especial, sem prejuízo de outras sanções pertinentes.
7. 	De acordo com o Relatório de Tomada de Contas Especial Complementar 1/2019, a irregularidade motivadora da TCE seria a impugnação total de despesas, pagamento de tarifas bancárias e não utilização dos rendimentos de aplicação financeira, com infração à Constituição Federal, art. 70, parágrafo único; Lei 8.443, de 16/7/1992, artigo 8º; Portaria Interministerial MPOG/MF/CGU 507/2011, art. 82, parágrafo 1º, inciso II, alínea "c" e art. 34 c/c art. 82, § 1º, inc. II, alínea "f"; valor original do débito de R$ 318.420,61. A responsabilidade pelo dano ao erário foi atribuída ao ex-prefeito Marivaldo dos Santos Costa e à ex-prefeita Ester Cândida Chagas da Silva (peça 65, p. 3) .
8. 	O Relatório de Auditoria 288/2019 (peça 71) , por sua vez, alterou o valor original do dano ao erário para R$ 316.976,80, por considerar que a cobrança dos valores relativos ao rendimento da aplicação financeira e das taxas constituiria bis in idem (peça 71, p. 3) :
6.3. Cumpre relatar que a unidade instauradora considerou como prejuízo a importância liberada, acrescida dos rendimentos financeiros auferidos e das taxas bancárias, ou seja, o montante de R$ 318.420,61 (peça 65, p. 3) . Contudo, nesta análise, sobretudo no subitem 6.2 deste relatório de auditoria, foram considerados tão somente os recursos liberados, para não se incorrer em dupla cobrança de valores, já que os lançamentos dos débitos tiveram como referência as datas das liberações, ou seja, as datas das ordens bancárias. Logo, a partir do montante liberado (e impugnado) , já são computados juros legais de mora e atualização monetária na forma prevista pelo TCU.
8.1. 	De acordo com o item 3 do mencionado relatório de auditoria, foram liberadas, pelo Concedente, quatro ordens bancárias (OB) para o município de Itaubal/AP, conforme apontado na tabela 1:
Tabela 1 - Ordens bancárias passadas ao município de Itaubal/AP
	Ordem Bancária
	Data
	Valor (R$) 

	2008OB922411
	3/7/2008
	79.244,20

	2008OB936226
	10/10/2008
	79.244,20

	2016OB803823
	2/2/2016
	79.244,20

	2016OB815917
	29/4/2016
	79.244,20

	TOTAL
		316.976,80

	Fonte: peça 71, p. 3
9. 	O Relatório de Auditoria 288/2019 concluiu que Ester Cândida Chagas da Silva e Mirivaldo dos Santos Costa encontravam-se em débito com a Fazenda Nacional pelas importâncias de R$ 316.976,80, perfazendo o montante de R$ 585.418,25, atualizado até 6/9/2017 (peça 71, p. 4) . O Certificado de Auditoria (peça 72) e o Parecer do Dirigente do Controle Interno (peça 73) certificou e concluiu pela irregularidade das presentes contas.
10. 	Em Pronunciamento Ministerial de 15/4/2019, o Ministro de Estado da Saúde declarou ter tomado conhecimento das conclusões contidas no Relatório e no Certificado de Auditoria, bem como no Parecer da Secretaria Federal de Controle Interno da Controladoria-Geral da União da Presidência da República, relativo ao presente processo de TCE, o qual recebeu manifestação pela irregularidade das contas, e determinou o encaminhamento do referido processo ao TCU, para julgamento, na forma prevista no inciso II do art. 71 da Constituição Federal (peça 74) .
11. 	A presente TCE foi autuada no TCU 2/5/2019, dando início à fase externa.
12. 	No âmbito da SecexTCE, instrução inicial, de 8/11/2019 (peça 81) , propôs:
0.  realizar a citação do Sr. Mirivaldo dos Santos Costa (CPF XXX.370.592-XX) , ex-prefeito de Itaubal/AP e gestor do Convênio 4.964/2004, e da Sra. Ester Cândida Chagas da Silva (CPF XXX.462.502-XX) ,  ex-prefeita de Itaubal/AP e também gestora do Convênio 4.964/2004, para que apresentassem alegações de defesa quanto à não comprovação da boa e regular aplicação dos recursos federais repassados à Prefeitura Municipal Itaubal/AP, em face da inexecução parcial do objeto do Convênio 4.964/2004 e/ou recolhessem, aos cofres do FNS, as importâncias indicadas, atualizadas monetariamente a partir das respectivas datas até o efetivo recolhimento, na forma da legislação em vigor:
Débito atribuído ao Sr. Mirivaldo dos Santos Costa
	DATA DA OCORRÊNCIA
	VALOR ORIGINAL (R$) 

	10/10/2008
	6.339,54

Valor atualizado do débito (sem juros) em 15/10/2019: R$ 11.584,88 (peça 79) 
Débito atribuído à Sra. Ester Cândida Chagas da Silva 
	DATA DA OCORRÊNCIA
	VALOR ORIGINAL (R$) 

	02/02/2016
	44.376,75

	29/04/2016
	79.244,20

Valor atualizado do débito (sem juros) em 15/10/2019: R$ 140.830,61  (peça 80) 
	b) realizar audiência da Sra. Ester Cândida Chagas da Silva (CPF XXX.462.502-XX) , ex-prefeita de Itaubal/AP e gestora do Convênio 4.964/2004, para que apresentasse razões de justificativa quanto à omissão no dever de prestar contas dos recursos federais recebidos pelo município de Itaubal/AP no âmbito do Convênio 4.964/2004, cujo prazo encerrou-se em 27/7/2016.
13. 	Contudo, a proposição não foi endossada pela SecexTCE. O diretor técnico entendeu não haver, nos autos, elementos que permitam concluir pelo aproveitamento da parte do objeto que fora executada, mas ao contrário, haver elementos que apontam para o não aproveitamento. Propôs, então o seguinte encaminhamento (peça 82) , o qual contou com a anuência do dirigente substituto da Secex-TCE (peça 83) :
realizar, com fundamento nos arts. 10, § 1º, e 12, inciso II, da Lei 8.443/1992, c/c o art. 202, inciso II, § 1º, do Regimento Interno do TCU, a citação do Sr. Mirivaldo dos Santos Costa (CPF XXX.370.592-XX) , na condição de prefeito de Itaubal/AP de 2005-2008, para que, no prazo de quinze dias, apresente alegações de defesa quanto à ocorrência abaixo indicada, em razão da conduta especificada, e/ou recolha aos cofres do Fundo Nacional de Saúde a importância indicada abaixo, atualizada monetariamente a partir da respectiva data até o efetivo recolhimento, abatendo-se, na oportunidade, as quantias eventualmente ressarcidas, na forma da legislação em vigor:
a.1) Irregularidade: Não comprovação da boa e regular aplicação dos recursos federais repassados à Prefeitura Municipal Itaubal/AP, em face da ausência de funcionalidade do objeto, pela não consecução dos objetivos pactuados no Convênio 4964/2004, tendo em vista execução com falhas técnicas e/ou de qualidade, sem aproveitamento útil da parcela executada, não gerando, portanto, o benefício social esperado;
Responsável: Sr. Mirivaldo dos Santos Costa (CPF XXX.370.592-XX) , na condição prefeito de 2005-2008;
Conduta: Realizar pagamentos por serviços executados com falhas técnicas e/ou de qualidade com relação ao objeto do Convênio 4964/2004, e com percentual acima do executado/medido;
Nexo de Causalidade: o pagamento por serviços executados com falhas técnicas e/ou de qualidade do objeto do Convênio 4964/2004, acarretou a ausência do benefício social esperado, resultando em dano ao erário;
Culpabilidade: não há nos autos elementos que permitam concluir pela boa-fé do responsável. É razoável afirmar que era possível ao responsável ter consciência da ilicitude dos atos, sendo lhe exigível conduta diversa, no sentido de efetuar pagamento dos serviços somente após a sua execução conforme especificações previstas no Convênio 4964/2004;
Evidências: Relatório de Visita Técnica In Loco nº 60-1/2008 (peça 9) ; Relatório de Visita Técnica In Loco nº 25-2/2009 (peça 10) ; Relatório de Visita Técnica In Loco nº 47-3/2009 (peça 11) ; Relatório de Visita Técnica In Loco nº 8-4/2010, de 7/5/2010 (peça 12) .
Dispositivos Violados: art. 37, caput, c/c o art. 70, parágrafo único, da Constituição da República Federativa do Brasil; art. 93, do Decreto-lei 200/1967; art. 66, do Decreto 93.872/1986, Cláusulas Quinta e Sexta do Termo do Convênio 4964/2004. 
	Quantificação do Dano:
	DATA
	VALOR ORIGINAL (R$) 

	3/7/2008
	79.244,20

	10/10/2008
	79.244,20

b) 	realizar, com fundamento nos arts. 10, § 1º, e 12, inciso II, da Lei 8.443/1992, c/c o art. 202, inciso II, § 1º, do Regimento Interno do TCU, a citação da Sra. Ester Cândida Chagas da Silva (CPF XXX.462.502-XX) , na condição de prefeita de Itaubal/AP de 2013-2016, para que, no prazo de quinze dias, a contar do recebimento do ofício citatório, apresente alegações de defesa quanto à ocorrência abaixo indicada, em razão da conduta especificada, e/ou recolha aos cofres do Fundo Nacional de Saúde as importâncias indicadas abaixo, atualizadas monetariamente a partir das respectivas datas até o efetivo recolhimento, abatendo-se, na oportunidade, as quantias eventualmente ressarcidas, na forma da legislação em vigor:
b.1) Irregularidade: não comprovação da boa e regular aplicação dos recursos federais repassados à Prefeitura Municipal Itaubal/AP, em face da omissão no dever de prestar contas, cujo prazo se encerrou em 27/7/2016.
Responsável: Sra. Ester Cândida Chagas da Silva (CPF XXX.462.502-XX) , na condição de prefeita de 2013-2016;
Conduta: omitir-se no dever de prestar contas dos valores recebidos por meio do Convênio 4964/2004, quando estava obrigada a apresentar a prestação de contas até 27/7/2016;
Nexo de Causalidade: a conduta descrita impediu o estabelecimento do nexo causal entre as possíveis despesas efetuadas com os recursos recebidos, no âmbito do Convênio 4964/2004;
Culpabilidade: não há nos autos elementos que permitam concluir pela boa-fé da responsável. É razoável afirmar que era possível à responsável ter consciência da ilicitude dos atos, sendo lhe exigível conduta diversa, no sentido de desincumbir-se do seu dever por meio da apresentação da prestação de contas no prazo e forma devidos.
Evidências: Parecer GESCON nº 207, de 21/12/2018 (peça 47, p. 1-6) .
Dispositivos Violados: art. 37, caput, c/c o art. 70, parágrafo único, da Constituição da República Federativa do Brasil; art. 93, do Decreto-lei 200/1967; art. 66, do Decreto 93.872/1986; Cláusulas Sexta do Termo do Convênio 4964/2004;
	Quantificação do dano:
	DATA
	VALOR ORIGINAL (R$) 

	2/2/2016
	79.244,20

	29/4/2016
	79.244,20

c) 	realizar, com fundamento nos arts. 10, § 1º, e 12, incisos I e III, da Lei 8.443/1992, c/c o art. 202, incisos I e III, do RI/TCU, a audiência da Sra. Ester Cândida Chagas da Silva (CPF XXX.462.502-XX) , na condição de prefeita de Itaubal/AP de 2013-2016, para que, no prazo de quinze dias, apresente razões de justificativa quanto à ocorrência abaixo indicada, em razão da conduta especificada:
c.1) Irregularidade:  não cumprimento do prazo originalmente estipulado para prestação de contas do Convênio 4.964/2004, cujo prazo encerrou-se em 27/7/2016;
Evidências: Relatório de Verificação "in loco" 1-5/2016, de 13/07/16;
Responsável: Sra. Ester Cândida Chagas da Silva (CPF XXX.462.502-XX) , na condição de ex-prefeita - gestão 2013-2016;
Conduta da responsável: descumprir o prazo originalmente estipulado para prestação de contas dos recursos federais recebidos por meio do Convênio 4.964/2004, cujo prazo encerrou-se em 27/7/2016;
Nexo de Causalidade: A conduta descrita impediu o estabelecimento do nexo causal entre as possíveis despesas efetuadas com os recursos recebidos, no âmbito do Convênio 4964/2004;
Culpabilidade: Não há nos autos elementos que permitam concluir pela boa-fé do responsável. É razoável afirmar que era possível ao responsável ter consciência da ilicitude dos atos, sendo lhe exigível conduta diversa, no sentido de desincumbir-se do seu dever por meio da apresentação da prestação de contas no prazo e forma devidos;
Dispositivos violados: arts. 70, parágrafo único, da CF/1988; 93 do Decreto-Lei 200/1967; 8º da Lei 8.443/1992; 66 do Decreto 93.872/1986 e 28 da IN/STN 1/1997, Cláusula Sexta, parágrafo segundo, do Termo do Convênio 4964/2004.
d) 	informar aos responsáveis destinatários de citação que, caso venham a ser condenados pelo Tribunal, os débitos ora apurados serão acrescidos de juros de mora, nos termos do § 1º do art. 202 do RI/TCU;
 (...) 
14. 	Com amparo na delegação de competência conferida pelo relator, Min. Augusto Sherman, a Secretaria de Gestão de Processos (Seproc) , por intermédio do Ofício 14.484/2019-TCU/Seproc, de 10/12/2019 (peça 86) , promoveu a citação do Sr. Mirivaldo dos Santos Costa, e por intermédio do Ofício 14.485/2019-TCU/Seproc, também de 10/12/2019 (peça 87) , promoveu a citação e a audiência da Sra. Ester Cândida Chagas da Silva.
15. 	O Ofício 14.484/2019 foi entregue no endereço do Sr. Mirivaldo Costa em 3/1/2020, conforme demonstra o retorno do aviso de recebimento (AR) ao TCU (peça 89) . O Ofício 14.485/2019 foi entregue no endereço da Sra. Ester da Silva em 30/12/2019, conforme demonstra o retorno do AR (peça 88) . Logo, ambos os responsáveis foram regularmente citados.
16. 	O Sr. Mirivaldo dos Santos Costa, mediante advogado constituído nos autos (peça 90) , após pedido de prorrogação de prazo (peça 91) , aprovado por despacho da Seproc (peça 92) , apresentou alegações de defesa em 11/2/2020 (peça 93) .
18. 	A Sra. Ester Cândida Chagas da Silva não atendeu à notificação do TCU, incidindo em revelia, nos termos do art. 12, § 3º, da Lei 8.443/1992.
ANÁLISE DOS PRESSUPOSTOS DE PROCEDIBILIDADE DA IN/TCU 71/2012
Verificação de Eventual Prejuízo ao Contraditório e Ampla Defesa
19.	Verifica-se haver prejuízo ao contraditório e à ampla defesa de um dos responsáveis, uma vez que houve o transcurso de mais de dez anos desde o fato gerador sem que tenha havido a notificação do responsável pela autoridade administrativa federal competente (art. 6º, inciso II, c/c art. 19 da Instrução Normativa/TCU (IN/TCU) 71/2012, modificada pela IN/TCU 76/2016) , uma vez que os recursos transferidos e as despesas impugnadas referem-se à reprovação da prestação de contas parcial apresentada em 26/11/2008 e o Sr. Mirivaldo Santos Costa foi notificado sobre as irregularidades pela autoridade administrativa competente, conforme descrito no Relatório de TCE Complementar 001/2019, em 21/12/2018 (peça 65, p. 4-5) .
20. 	Por outro lado, verifica-se não haver prejuízo ao contraditório e à ampla defesa de um dos responsáveis, uma vez que não houve o transcurso de mais de dez anos desde o fato gerador sem que tenha havido a notificação dos responsáveis pela autoridade administrativa federal competente (art. 6º, inciso II, c/c art. 19 da Instrução Normativa/TCU (IN/TCU) 71/2012, modificada pela IN/TCU 76/2016) , uma vez que os recursos transferidos e as despesas impugnadas referem-se ao exercício 2016 e a Sra.  Ester Cândida Chagas da Silva foi notificada sobre as irregularidades pela autoridade administrativa competente, conforme descrito no Relatório de TCE Complementar 001/2019, em 21/12/2018 (peça 65, p. 4-5) .
Valor de Constituição da TCE
21. 	Verifica-se que o valor atualizado do débito apurado sem juros, em 1°/1/2017, era de R$ 139.227,39 (peça 78) , portanto superior a R$ 100.000,00, na forma estabelecida conforme os arts. 6º, inciso I, e 19, da IN/TCU 71/2012, modificada pela IN/TCU 76/2016.	
Verificação da existência de outros débitos
22. 	Em atendimento ao item 9.4 do Acórdão 1772/2017-TCU-Plenário (Relator Ministro-Substituto Augusto Sherman Cavalcanti) , informa-se ter sido efetuada pesquisa no sistema processual do TCU e não foram encontradas tomadas de contas especiais em tramitação com débitos imputáveis aos responsáveis arrolados no presente processo.
EXAME TÉCNICO 
Caracterização das irregularidades geradoras do dano ao erário
23. 	Conforme os elementos contidos nos autos, no final do ano de 2004, a União, por intermédio do Ministério da Saúde, firmou o Convênio 4.964/2004 com o município de Itaubal/AP, cujo objeto era dar apoio técnico e financeiro para ampliação de unidade de saúde no referido município (peça 6) .
24. 	Durante o exercício de 2008, na gestão do ex-prefeito Mirivaldo dos Santos Costa, foram transferidos dois valores de R$ 79.244,20 à municipalidade, em 3/7/2008 e 10/10/2008. Pareceres Gescon, de 2009 e 2010, conforme apontado no item 6 desta instrução, não aprovaram os valores inicialmente aplicados na obra de ampliação da unidade de saúde de Itaubal/AP, sob alegação de que houve irregularidade na licitação realizada pelo município e violação da Lei 8.666/1993 (peça 65, p. 2) .
25. 	O Parecer Gescon 4.497, de 5/9/2011, reiterou a não utilização da contrapartida no objeto do convênio; registrou que, apesar de o procedimento licitatório ter sido irregular, a execução do objeto havia alcançado 46%; sugeriu a rescisão do convênio à Coordenação-Geral de Prestação de Contas/FNS e a impugnação dos valores de R$ 79.244,20 por cada uma das parcelas, conforme apontado no relatório de TCE complementar (peça 65, p. 2) .
26.	Por meio dos Ofícios 10.708-GAB/PMI, de 26/11/2008, e 213/09-GAB/PMI, de 10/12/2009, o município de Itaubal/AP encaminhou a prestação de contas parcial das parcelas 1 e 2, cuja análise, no Parecer Gescon 4.497/2011, foi pela "Não Aprovação", enquanto que no Parecer Gescon 10/2016 (peça 16) , foi pela Aprovação (peça 65, p. 2) . 
27. 	A obra foi posteriormente retomada. 
27.1. 	O Parecer 010/2015-MS/SE/FNS/DICON-AP, de 26/10/2015 (peça 17) , foi favorável à prorrogação de prazo para conclusão do objeto do Convênio 4.964/2004. Segundo os fatos apontados no referido parecer, a anterior TCE do referido convênio fora suspensa por solicitação da Coordenação-Geral de Investimentos e Análise de Contas (CGAC) , por intermédio do Memorando CGAC 06, de 17/3/2015, motivado por manifestação de interesse da Convenente em concluir a obra do convênio, conforme expresso no Ofício 027/2015 GAB-PMI, sendo que no aludido instrumento, a Convenente se comprometeu a arcar com os custos e estimou em noventa dias o prazo pra conclusão dos serviços.
27.2. 	O Parecer Gescon 10, de 7/1/2016 (peça 16) , conforme relato contido no relatório de TCE complementar (peça 65, p. 2) , foi, dessa vez, pela aprovação das parcelas 1 e 2, com base em deliberações tomadas em reunião do dia 10/11/2014, quando a gestora do município, à época, Sra. Ester Cândida Chagas da Silva, externou interesse em concluir a obra. Esse parecer considerou o interesse da gestora na conclusão do objeto. 
27.3. 	Com base no Oficio 034/15-MS/SE/FNS/DICON-AP, de 22/5/2015, o Concedente manifestou-se favorável à finalização da obra no prazo de 180 dias e condicionou a liberação das parcelas restantes ao encaminhamento de cópia do despacho adjudicatório da licitação. Por fim, manifestou-se favoravelmente a uma considerada aprovação parcial das parcelas anteriores para a subsequente liberação das parcelas 3 e 4.
28. 	Assim, em 2/2/2016 e 29/4/2016, as parcelas 3 e 4, também de R$ 79.244,20, foram creditadas ao município de Itaubal/AP, conforme apontado no relatório de TCE (peça 70, p. 2) .
29. 	O Relatório de Verificação "in loco" 1-5/2016, de 13/7/2016 (peça 13) , apontou as seguintes constatações, entre outras:
	a) até o período da visita "in loco", a execução das metas físicas/etapas/fases da obra encontrava-se em atraso, tento sido executado somente 59%, em desacordo com o previsto no Despacho 0402/SEMON/CGAC/FNS/SE/MS, de 23/4/2016 (peça 13, p. 12) ;
	b) o objeto pactuado do convênio encontrava-se executado parcialmente em 59%, em desacordo com o previsto no plano de trabalho aprovado e no Termo de Convênio (peça 13, p. 12) ;
	c) serviços faturados a maior, pagos e não executados (peça 13, p. 12) ;
	d) o pagamento da Nota Fiscal 210, emitida em 16/5/2016, no valor de R$ 54.616,63, não estava demonstrado e nem refletido nos extratos bancários da conta especifica apresentados pela entidade (peça 13, p. 12) ;
	e) os objetivos propostos ainda não haviam sido alcançados, tendo em vista que a execução da obra ainda estava em desenvolvimento (peça 13, p. 13) .
30. 	A prestação de contas final não foi apresentada, mesmo vencido o prazo para tanto. Diante da vigência expirada, a DICON/AP notificou a Convenente a apresentar a prestação de contas final, conforme o Ofício 052/16-MS/SE/FNS/DICON-AP, de 1º/8/2016, mas que também não foi apresentada pela entidade conveniada, resultando no Processo de Instrução Administrativo 25013.001759/16-67 e na instauração de TCE (peça 65, p. 2) .
31. 	Em resumo, não houve a prestação de contas final do Convênio 4.964/2004, fato suficiente para ensejar a instauração da TCE. Instaurada e concluída na sua fase interna, o Relatório de Auditoria atribuiu o dano ao erário aos gestores do Convênio, em seus respectivos períodos de gestão, nos valores que foram repassados ao município de Itaubal/PA, ou seja, R$ 158.488,40 ao ex-prefeito Mirivaldo dos Santos Costa e R$ 158.488,40 à ex-prefeita Ester Cândida Chagas da Silva.
32. 	De acordo com a jurisprudência do TCU, a omissão no dever de prestar contas dos recursos federais recebidos, sem a apresentação de comprovação da boa e regular aplicação dos recursos, mesmo que extemporânea, enseja julgamento pela irregularidade das contas, imputação de débito e concomitante aplicação de multa ao responsável.
32.1. 	Constatou-se que não houve a prestação de contas final relativa aos recursos federais repassados ao município de Itaubal/AP por meio do Convênio 4.964/2004. A obrigação de demonstrar que os recursos federais recebidos foram utilizados na finalidade prevista recai sobre o responsável. Ao não cumprir com a obrigação de prestar contas, a gestora ignorou dever constitucional contido no parágrafo único do art. 70 da Constituição Federal, bem como deixou de comprovar a correta aplicação dos recursos, o que configura a existência de débito e enseja o julgamento pela irregularidade das contas e aplicação de multa.
32.2. 	Nessa hipótese, a configuração da irregularidade fundamenta-se na omissão no dever de prestar contas (art. 16, inciso III, alínea "a", da Lei 8.443/1992) , cabendo imputação de débito, e a conduta enseja, ainda, aplicação da multa prevista no art.57 da mesma Lei.
32.3. 	Esse entendimento está amparado nos Acórdão 6921/2015-TCU-Primeira Câmara, rel. José Múcio Monteiro; 7.134/2015-TCU-1ª Câmara, rel. Benjamin Zymler; 10.624/2015-TCU-2ª Câmara, rel. Augusto Nardes; 10.668/2015-TCU-2ª Câmara, rel. Marcos Bemquerer; 10.671/2015-TCU-2ª Câmara, rel. Marcos Bemquerer; 455/2017-TCU-1ª Câmara, rel. Augusto Sherman e 3.349/2019-TCU-1ª Câmara, rel. Walton Alencar.
33. 	Neste caso concreto, em que pese a omissão no dever de prestar contas, os elementos contidos nos autos indicam que houve execução parcial do objeto do convênio (peça 13) . E caso o objeto executado parcialmente possa ser aproveitado de alguma forma pela população, a responsabilização do gestor não se dá pela totalidade dos recursos repassados, mas pela parte não executada.
33.1. 	Em geral, a responsabilização do gestor pela inexecução deve ser apenas pelo valor correspondente à fração não concretizada do objeto. Entretanto, quando o objeto é executado parcialmente e fora das especificações contidas no plano de trabalho, e sendo impossível seu aproveitamento futuro, deve o gestor ser responsabilizado pela totalidade dos recursos repassados.
33.2.	A jurisprudência desta Corte tem reiterado esse entendimento de acordo com os Acórdão 2828/2015-TCU-Plenário, rel. Bruno Dantas; 1.731/2015-TCU-1ª Câmara, rel. Bruno Dantas; 1.960/2015-TCU-1ª Câmara, rel. Walton Alencar; 3.324/2015-TCU-2ª  Câmara, rel. Augusto Nardes; 7.148/2015-TCU-1ª Câmara, rel. Walton Alencar; 2.158/2015-TCU-2ª Câmara, rel.  Ana Arraes; 2.817/2017-TCU-1ª Câmara, rel. Walton Alencar e 2.935/2019-TCU-2ª Câmara, rel. Augusto Nardes.
34.	Mas essa jurisprudência não se adequa à presente TCE.
35. 	Em casos como o tratado nesta TCE, em que o objeto não foi concluído, a responsabilização do gestor pela inexecução deve se limitar ao valor correspondente à fração não concretizada do objeto, desde que a parte realizada possa, de alguma forma,  trazer  algum benefício  para a comunidade envolvida  ou para o alcance dos objetivos  do ajuste.
36 	No caso em tela, considerando a natureza do serviço executado, há a possibilidade de aproveitamento do que foi executado em benefício da comunidade, embora Relatórios de Verificação In Loco tenham apontados diversas irregularidades construtivas (peças 9, 10 e 11) , passíveis de correção. Assim, não se deve promover a responsabilização pela totalidade do valor do convênio, o que caracterizaria o enriquecimento sem causa da administração. O valor do débito decorrente da inexecução deve, pois, corresponder apenas à fração não realizada do objeto.
36.2. 	A jurisprudência desta Corte tem reiterado o referido entendimento de acordo com os Acórdão 852/2015-TCU-Plenário, rel. Raimundo Carreiro; 1.523/2015-TCU-1ª Câmara, rel.  José Múcio Monteiro; 1.779/2015-TCU-Plenário, rel. Vital do Rêgo; 5.792/2015-TCU-1ª Câmara, rel. Weder de Oliveira; 6.933/2015-TCU-1ª Câmara, rel. Benjamin Zymler; 817/2019-TCU-2ª Câmara, rel. Marcos Bemquerer e 2.264/2019-TCU-2ª Câmara, rel. Raimundo Carreiro, dentre outros.
37. 	Conforme mencionado no item 2.2 desta instrução, de acordo com a Cláusula Sexta do Termo de Convênio, na hipótese de a liberação dos recursos ocorrer em três ou mais parcelas ou desembolsos financeiros, a terceira ficaria condicionada à apresentação de prestação de contas parcial, demonstrando o cumprimento da etapa ou fase referente à primeira parcela ou desembolso financeiro liberado, e assim sucessivamente (peça 6, p. 5) . Ou seja, as parcelas 3 e 4 somente seriam liberadas se houvesse a aprovação da prestação de contas parcial das parcelas 1 e 2, em especial, da 1ª parcela.
38. 	Após diversos pareceres negando a aprovação da prestação de contas parcial, houve, por intermédio do Parecer Gescon 10/2016 (peça 16) , a aprovação das parcelas 1 e 2 do Convênio 4.964/2004 (peça 65, p. 2) . De acordo com o Parecer Gescon 4.497/2011, apesar de o procedimento licitatório ter sido irregular, a execução do objeto havia alcançado 46% (peça 65, p. 2) .
39. 	Considerando que houve a aprovação da prestação de contas parcial das parcelas 1 e 2, tendo sido efetuado 46% da obra de ampliação da unidade de saúde pretendida, e que a aprovação da parcelas anteriores era condição necessária para a liberação das parcelas 3 e 4, não se revela razoável que o órgão concedente venha a requerer a restituição integral do valor repassado ao convenente.
40. 	Na ampliação da unidade de saúde de Itaubal/AP, há a possibilidade de aproveitamento do que foi executado em benefício da comunidade. Tanto assim que relatório de fiscalização "in loco" " 8-4/2010 (peça 12) que 46% da obra se encontrava realizada. Logo, não se deve promover a responsabilização pela totalidade do valor do convênio, o que caracterizaria o enriquecimento sem causa da administração. O valor do débito decorrente da inexecução deve, pois, corresponder apenas à fração não realizada do objeto. 
40.1. 	No caso das parcelas 1 e 2, a responsabilização pelo prejuízo seria, então, de 4% de R$ 158.488,40, ou seja, de R$ 6.339,54. Esse deve ser o débito atribuído ao ex-prefeito Mirivaldo.
41. 	No caso das parcelas 3 e 4, não houve a prestação de contas final do ajuste. Consequentemente, em razão da omissão no dever de prestar contas, o que pode vir a justificar o julgamento pela irregularidade das contas da gestora envolvida, bem como a sua apenação com a multa prevista no art. 57 da Lei 8.443/1992, caso suas alegações de defesa sejam rejeitadas. Não significa, porém, que deve ser condenada a restituir o valor integral das parcelas, porque alguma coisa foi executada e a natureza da obra realizada permite o aproveitamento do que foi realizado.
42. 	Segundo o Relatório de Verificação "in Loco" 1-5/2016, por ocasião daquela fiscalização havia sido executado 59% da obra (peça 13, p. 8) . Tem-se, assim, que a gestora do convênio executou 13% (59-46) , tendo recebido recursos financeiros para executar 50%. Considerando que o valor previsto para execução da obra, por parte do Concedente, sem considerar a contrapartida da Convenente, seria de R$ 316.697,80, e que foi realizado 59% da obra, faltou executar 41%, correspondente a R$ 129.960,49.
43. 	Logo, além da irregularidade decorrente da omissão no dever de prestar contas, o Convênio 4.964/2004 gerou dano ao erário no valor de R$ 129.960,49, que corresponde à parte não executada na obra de ampliação da unidade de saúde de Itaubal/AP. Parte desse débito, R$ 6.339,54, é de responsabilidade do Sr. Mirivaldo dos Santos Costa, por inexecução de parte das parcelas 1 e 2. A diferença, no valor de R$ 123.620,95 (129.960,49-6.339,54) , é de responsabilidade da Sra. Ester Cândida Chagas da Silva, por inexecução de parte das parcelas 3 e 4 do referido convênio.
44. 	Feitos esses ajustes, os responsáveis devem responder pelos seguintes valores de débito:
	Tabela 2 - Débito decorrente de inexecução parcial do Convênio 4.964/2004
	Responsável 
	Data do Fato Gerador
	Valor (R$) 

	Mirivaldo dos Santos Costa
	10/10/2008
	6.339,54

	Ester Cândida Chagas da Silva 
	02/02/2016
	44.376,75

	Ester Cândida Chagas da Silva
	29/04/2016
	79.244,20

	Total
		129.960,49

45. 	Em resumo, o Sr. Mirivaldo dos Santos Costa e a Sra. Ester Cândida Chagas da Silva foram chamados a responder pelos débitos apontados na Tabela 2, cuja irregularidade se caracteriza pela não comprovação da boa e regular aplicação dos recursos federais repassados ao município de Itaubal/AP, em face da inexecução parcial do objeto do Convênio 4.964/2004. Além disso, a Sra. Ester foi ouvida em audiência pela omissão no dever de prestar contas do referido convênio, uma vez que o prazo para a apresentação da prestação de contas final do convênio encerrou-se na sua gestão, sendo ela a responsável por apresentar a referida prestação de contas.
Verificação do Prazo de Prescrição da Pretensão Punitiva
46.	Em relação ao responsável Mirivaldo dos Santos Costa observa-se ter ocorrido a prescrição da pretensão punitiva por parte do TCU que, nos termos do entendimento firmado no Acórdão 1441/2016-TCU-Plenário (Rel. Ministro Benjamin Zymler) , subordina-se ao prazo geral de prescrição indicado no art. 205 do Código Civil, qual seja, dez anos contados a partir da data de prestação de contas parcial, nos termos do art. 189 do Código Civil. Os pagamentos impugnados em relação a esse responsável ocorreram em 2008, sendo que o ato que determinou a citação é de 8/11/2019 (peça 83) , portanto mais de dez anos após a prestação de contas parcial apresentada.
47.	No que se refere ao único débito atribuído à Sra. Ester Cândida Chagas da Silva observa-se não ter ocorrido a prescrição da pretensão punitiva, visto que a data limite para  a apresentação da prestação de contas final do Convênio 4.964/2004 era 27/7/2016 e o ato que determinou a citação da responsável é de 8/11/2019 (peça 83) , portanto a menos de dez anos.
Alegações de Defesa do Sr. Mirivaldo dos Santos Costa
48. 	Por intermédio de advogado constituído nos autos (peça 90) , o Sr. Mirivaldo dos Santos Costa apresentou alegações de defesa em 11/2/2020 (peça 93) .
49. 	Após discorrer sobre a tempestividade da resposta à citação, a defesa do responsável alega preliminar de prescrição quinquenal, já decidida pelo Supremo Tribunal Federal (STF) e pelo Superior Tribunal de Justiça (STJ) .
50. 	Entre os argumentos apresentados, transcreve-se os seguintes:
 (...) o Supremo Tribunal Federal já tem se pronunciado de forma contrária à tese da imprescritibilidade, conforme se verificou no julgamento do RE-RG 669.069 (tema 666) , de relatoria do falecido ministro Teori Zavaski, no qual a suprema corte fixou a tese de repercussão geral de que a ação de reparação de danos à Fazenda Pública decorrente de ilícito civil é prescritível, restringindo o alcance do artigo 37, parágrafo 5°, da Constituição Federal (peça 93, p. 3) .
Ainda sobre o alcance do referido dispositivo constitucional, importante destacar também o RE-RG 636.866 (tema 899) , no qual o STF teve que se pronunciar, em sede de repercussão geral, especificamente sobre a prescritibilidade da pretensão de ressarcimento fundada em decisão de Tribunal de Contas (peça 93, p. 3) .
 (...) o ministro Marco Aurélio, por exemplo, já concedeu uma liminar em março de 2018 nos autos do MS 35.294/DF para suspender débitos imputados pelo TCU em processo de tomada de contas especial (TCE) instaurada para apurar suposto sobrepreço em convênio firmado no ano de 1992 para a construção de uma barragem no Ceará (peça 93, p. 3) .
No caso concreto, a determinação para a instauração da referida Tomada de Contas Especial - TCE se deu no ano de 2000. No entanto, a abertura do processo se deu apenas no ano de 2003, tendo sido a empresa responsável chamada para se manifestar apenas no ano de 2006, mais de 13 anos após a ocorrência do alegado sobrepreço no projeto e orçamento das obras da referida barragem (peça 93, p. 3) .
Diante dessas considerações, o ministro Marco Aurélio concedeu liminar para suspender os efeitos da condenação imposta pelo TCU, aplicando o PRAZO PRESCRICIONALDE CINCO ANOS. O ministro avaliou que o extenso lapso temporal entre o fato apurado e a notificação da empresa feriam os princípios constitucionais do contraditório, da ampla defesa e, em especial, da segurança jurídica (peça 93, p. 4) .
Para o ministro Marco Aurélio, "não se deve admitir - considerada a Carta que se disse cidadã, a trazer ares democráticos ao Direito Administrativo - a imprescritibilidade da atuação do Tribunal de Contas da União, no que voltada a recompor o dano ao erário. Fazê-lo, implicaria assentar poder insuplantável do Estado, a obrigar o cidadão a guardar documentos indefinidamente para a própria defesa" (peça 93, p. 4) .
Recentemente, em fevereiro, o ministro Marco Aurélio reiterou o seu entendimento pela prescrição nos casos de aplicação de penalidades pelo TCU, ao conceder nova liminar (tutela provisória) no âmbito do MS 35.971/DF.
Nesse caso, o TCU imputou um débito de mais de R$ 7 milhões a uma construtora por alegadas irregularidades na execução de obras de uma rodovia no estado de Goiás. As contas foram consideradas irregulares pelo TCU no ano de 2002, sendo que apenas em 2010 houve a primeira notificação da empresa no âmbito do processo de TCE (peça 93, p. 4) .
Assim, o ministro Marco Aurélio concedeu a liminar para suspender a condenação do TCU, afirmando que "descabe admitir que o Poder Público, na seara patrimonial, cruze os braços, permanecendo com o poder exercitável a qualquer momento (...) Nesse contexto, deve o Tribunal de Contas da União levar em conta o lapso temporal de 5 anos para proceder à notificação daquele que busca responsabilizar por dano ao erário" (peça 93, p. 4) .
Na mesma linha de raciocínio, a 1ª Turma do STF também já possui precedente indicando a aplicação do prescricional prazo de cinco anos para o exercício da pretensão punitiva do TCU. No julgamento do MS 32.201/DF, a 1ª Turma, composta à época dos ministros Marco Aurélio, Rosa Weber e Roberto Barroso (relator do caso) , entendeu pela aplicação do prazo previsto Lei 9.873/99, que estabelece o prazo prescricional de cinco para o exercício da ação punitiva da administração pública federal (peça 93, p. 5) .
Recentemente, citando o entendimento da 1ª Turma no precedente acima indicado, o ministro Ricardo Lewandowski também concedeu uma liminar para suspender as condenações do TCU nos autos do MS 36.054/DF. em decorrência da aplicação da prescrição quinquenal prevista na Lei 9.873/99. Nesse caso, o ministro Lewandowski suspendeu os efeitos dos acórdãos do TCU ao entender pela possibilidade de prescrição de infrações imputadas ao ex-prefeito de um município do estado de São Paulo, ocorridas entre os anos de 1997 e 2000. Isso porque a citação do ex-prefeito teria se dado apenas em 2008, ou seja, após o prazo prescricional de cinco anos. A decisão monocrática foi publicada no último dia 31 de janeiro de 2019 (peça 93, p. 5) .
Assim, embora o posicionamento final do STF sobre a prescrição da atuação do TCU só venha a ser definido no julgamento do RE-RG 636.866 (tema 899) , é possível constatar que estejamos presenciando uma verdadeira mudança de paradigma no tocante ao poder de fiscalização do TCU, considerando que diante de inúmeras decisões do STF, de vários Ministros, sobre a prescritibilidade quinquenal da pretensão de ressarcimento ao erário fundada em decisão de Tribunal de Contas, a tendência da decisão será exatamente pela prescritibilidade quinquenal (peça 93, p. 5) .
 (...) no presente caso, é evidente a similitude com os casos acima descritos e já decididos pelo STF, haja visto que no presente caso, o Convênio 4.964/2004 (SIAFI 518486) foi celebrado há mais de 16 (dezesseis) anos com a União Federal, enquanto que a citação do Sr. MIRIVALDO DOS SANTOS COSTA, através do Oficio 14484/2019-TCUlSEPROC, só aconteceu na data de no dia 03/01/2020 (sexta-feira) , ou seja, há mais de 16 (dezesseis) anos, alcançando, sem dúvida alguma, a PRESCRIÇÃO QUINQUENAL, fato esse que se requer desde já, o JULGAMENTO PELA PRESCRIÇÃO QUINQUENAL (peça 93, p. 6) .
Portanto, Excelência, passados mais de 16 (dezesseis) anos entre os fatos supostamente lesivos e a citação do requerente na Tomada de Contas Especial, o Estado não poderia impor o ressarcimento ou a punição. Não é admissível - considerada a Carta que se disse cidadã, a trazer ares democráticos ao Direito Administrativo - a atuação irrestrita do Tribunal de Contas da União, no que voltada a recompor o erário. Fazê-lo implicaria assentar poder insuplantável do Estado, a obrigar o cidadão a guardar documentos, indefinidamente, para defender-se (peça 93, p. 6) .
51. 	Quanto ao mérito, a defesa do Sr. Mirivaldo contesta a irregularidade de que ele teria sido omisso na prestação de contas e que deveria devolver a totalidade dos recursos recebidos em face do convênio (peça 93, p. 7 e 10) . Também contesta um suposto dano causado, pelo qual seria condenado a restitui aos cofres públicos da União o valor de R$ 421.478,39 (peça 93, p. 10) . Contesta a devolução do valor de R$ 292.939,81, informado no Ofício 14.484/2019 (peça 93, p. 12) e até mesmo o débito de R$ 6.339,50 (peça 93, p. 11) . 
52. 	Em seguida, a defesa do responsável passa a discorrer sobre a jurisprudência do STF e do STJ sobre prescrição (peça 93, p. 13-52) e do TCU (peça 93, p. 52-55) . 
53. 	Por fim, a defesa do Sr. Mirivaldo apresenta conclusão no sentido de que o Convênio 4.964/2004 (Siafi 518486) foi celebrado há mais de dezesseis anos com a União Federal, enquanto que a citação dele, através do Oficio14.484/2019-TCU/SEPROC, só aconteceu em 3/1/2020, ou seja, há mais de dezesseis anos, tendo alcançado a prescrição quinquenal, motivo pelo qual se requer o julgamento pela prescrição.
Análise
53. 	Não obstante a jurisprudência do TCU afirmar a imprescritibilidade das ações de ressarcimento ao erário, é cabível examinar a possível incidência da prescrição sobre essa pretensão neste processo de TCE. Em numerosos precedentes, este Tribunal de Contas vem rejeitando reiteradamente tal possibilidade com suporte no entendimento firmado por intermédio do Acórdão 2709/2008-TCU-Plenário, Rel. Min. Benjamin Zymler, consolidado na Súmula TCU 282 no sentido de que "as ações de ressarcimento movidas pelo Estado contra os agentes causadores de dano ao erário são imprescritíveis". 
54. 	A referida Súmula apoiou-se na jurisprudência do STF sobre o tema firmada no MS 26.210/DF, Rel. Min. Ricardo Lewandowski, Sessão de 4/9/2008, Tribunal Pleno, DJe 10/10/2008, e ratificada em diversas decisões posteriores: RE 578.428/RS-AgR, Segunda Turma, Rel. Min. Ayres Britto, DJe 14/11/2011; RE 646.741/RS-AgR, Segunda Turma, Rel. Min. Gilmar Mendes, DJe 22/10/2012; e AI 712.435/SP-AgR, Primeira Turma, Rel. Min. Rosa Weber, DJe 12/4/2012.
55. 	Entretanto, a posição do STF sobre a prescrição das ações de ressarcimento de dano ao erário vem sofrendo profunda alteração desde a decisão no RE 669.069, Rel. Min. Teori Zavascki, Plenário, DJe 28/4/2016, na qual foi aprovada a tese do Tema 666 de repercussão geral, cuja ementa foi fixada nos seguintes termos:
CONSTITUCIONAL E CIVIL. RESSARCIMENTO AO ERÁRIO. IMPRESCRITIBILIDADE. SENTIDO E ALCANCE DO ART. 37, § 5º, DA CONSTITUIÇÃO.
1. É prescritível a ação de reparação de danos à Fazenda Pública decorrente de ilícito civil.
2. Recurso extraordinário a que se nega provimento". 
Tema 666: É prescritível a ação de reparação de danos à Fazenda Pública decorrente de ilícito civil.
56. 	No RE 852.475, Rel. Min. Edson Fachin, Plenário, DJe de 25/3/2019, objeto do tema 897 de repercussão geral, o STF afirmou que, por força do princípio da segurança jurídica, a regra geral é incidência de prazo prescricional nas ações de ressarcimento de dano ao erário, restringindo-se a imprescritibilidade àquelas fundadas em ato doloso de improbidade administrativa tipificado na Lei 8.429/1992, cuja ementa abaixo se reproduz:
DIREITO CONSTITUCIONAL. DIREITO ADMINISTRATIVO. RESSARCIMENTO AO ERÁRIO. IMPRESCRITIBILIDADE. SENTIDO E ALCANCE DO ART. 37, § 5º, DA CONSTITUIÇÃO. 
1. A prescrição é instituto que milita em favor da estabilização das relações sociais. 
2. Há, no entanto, uma série de exceções explícitas no texto constitucional, como a prática dos crimes de racismo (art. 5º, XLII, CRFB) e da ação de grupos armados, civis ou militares, contra a ordem constitucional e o Estado Democrático (art. 5º, XLIV, CRFB) . 
3. O texto constitucional é expresso (art. 37, § 5º, CRFB) ao prever que a lei estabelecerá os prazos de prescrição para ilícitos na esfera cível ou penal, aqui entendidas em sentido amplo, que gerem prejuízo ao erário e sejam praticados por qualquer agente. 
4. A Constituição, no mesmo dispositivo (art. 37, § 5º, CRFB) decota de tal comando para o Legislador as ações cíveis de ressarcimento ao erário, tornando-as, assim, imprescritíveis. 
5. São, portanto, imprescritíveis as ações de ressarcimento ao erário fundadas na prática de ato doloso tipificado na Lei de Improbidade Administrativa. 
6. Parcial provimento do recurso extraordinário para (i) afastar a prescrição da sanção de ressarcimento e (ii) determinar que o tribunal recorrido, superada a preliminar de mérito pela imprescritibilidade das ações de ressarcimento por improbidade administrativa, aprecie o mérito apenas quanto à pretensão de ressarcimento". 
57. 	Modificando sua jurisprudência anterior, o STF, no RE 636.886/AL, Rel. Min. Alexandre de Moraes, DJe de 24/6/2020, prolatou, por unanimidade, acórdão com fixação de tese de repercussão geral, Tema 899, cuja ementa assim dispõe:
EMENTA: CONSTITUCIONAL E ADMINISTRATIVO. REPERCUSSÃO GERAL. EXECUÇÃO FUNDADA EM ACÓRDÃO PROFERIDO PELO TRIBUNAL DE CONTAS DA UNIÃO. PRETENSÃO DE RESSARCIMENTO AO ERÁRIO. ART. 37, § 5º, DA CONSTITUIÇÃO FEDERAL. PRESCRITIBILIDADE.
1. A regra de prescritibilidade no Direito brasileiro é exigência dos princípios da segurança jurídica e do devido processo legal, o qual, em seu sentido material, deve garantir efetiva e real proteção contra o exercício do arbítrio, com a imposição de restrições substanciais ao poder do Estado em relação à liberdade e à propriedade individuais, entre as quais a impossibilidade de permanência infinita do poder persecutório do Estado.
2. Analisando detalhadamente o tema da "prescritibilidade de ações de ressarcimento", este SUPREMO TRIBUNAL FEDERAL concluiu que, somente são imprescritíveis as ações de ressarcimento ao erário fundadas na prática de ato de improbidade administrativa doloso tipificado na Lei de Improbidade Administrativa -Lei 8.429/1992 (TEMA 897) . Em relação a todos os demais atos ilícitos, inclusive àqueles atentatórios à probidade da administração não dolosos e aos anteriores à edição da Lei 8.429/1992, aplica-se o TEMA 666, sendo prescritível a ação de reparação de danos à Fazenda Pública.
3. A excepcionalidade reconhecida pela maioria do SUPREMO TRIBUNAL FEDERAL no TEMA 897, portanto, não se encontra presente no caso em análise, uma vez que, no processo de tomada de contas, o TCU não julga pessoas, não perquirindo a existência de dolo decorrente de ato de improbidade administrativa, mas, especificamente, realiza o julgamento técnico das contas à partir da reunião dos elementos objeto da fiscalização e apurada a ocorrência de irregularidade deque resulte dano ao erário, proferindo o acórdão em que se imputa o débito ao responsável, para fins de se obter o respectivo ressarcimento.
4. A pretensão de ressarcimento ao erário em face de agentes públicos reconhecida em acórdão de Tribunal de Contas prescreve na forma da Lei 6.830/1980 (Lei de Execução Fiscal) .
5. Recurso Extraordinário DESPROVIDO, mantendo-se a extinção do processo pelo reconhecimento da prescrição. Fixação da seguinte tese para o TEMA 899: "É prescritível a pretensão de ressarcimento ao erário fundada em decisão de Tribunal de Contas".
58. 	As ementas dos acórdãos transcritas explicitam a compreensão atual da Corte Suprema de que a regra geral, em se tratando de ações de ressarcimento de dano causado ao erário, é de que são prescritíveis. A única exceção a essa regra seria as ações de ressarcimento ao erário fundadas na prática de ato de improbidade administrativa doloso tipificado na Lei de Improbidade Administrativa, Lei 8.429/1992.
59. 	Adicionalmente, extrai-se que o STF se posicionou expressamente na fundamentação do RE 636.886/AL pelo não enquadramento do processo de contas de competência do TCU nas ações de ressarcimento fundadas na prática de ato de improbidade administrativa doloso tipificado na Lei 8.429/1992, as quais são imunes à incidência da prescrição. 
60. 	Logo, o novo posicionamento do STF se contrapõe à Súmula TCU 282.
61. 	Ao enfrentar a questão da prescrição, no Acórdão 6589/2020-TCU-Segunda Câmara, Rel. Min. Raimundo Carreiro, a Segunda Câmara afastou a incidência da prescrição da pretensão de ressarcimento no âmbito dos processos no TCU sob o argumento de que o novo posicionamento do STF limitou-se a assentar a prescritibilidade na fase de execução judicial do acórdão condenatório.
Enunciado: O entendimento proferido pelo STF no RE 636.886 (tema 899) , a respeito da prescritibilidade da pretensão de ressarcimento ao erário com base em decisão de tribunal de contas, alcança tão somente a fase judicial de execução do título extrajudicial, não atingindo os processos de controle externo em trâmite no TCU.
62. 	Sem embargo da autoridade desse precedente, entende-se que a decisão não considerou os fundamentos utilizados nas decisões da Corte Suprema, centrados no juízo de precedência, na hipótese, dos princípios da segurança jurídica e do devido processo legal em ponderação com a proteção da incolumidade do patrimônio público. Desse juízo resultou o reconhecimento de limitação temporal do exercício pela Administração, por intermédio de seus órgãos competentes, do direito de exigir a recomposição de dano ao erário. A esse respeito, veja-se excerto do voto do Min. Marco Aurélio no MS 35.971-DF:
Descabe admitir que o Poder Público, na seara patrimonial, cruze os braços, permanecendo com poder exercitável a qualquer momento. A evocação da segurança jurídica, como garantia da cidadania diante de guinadas estatais, confere relevância à passagem do tempo. Por isso há a prescrição, a alcançar a pretensão, a ação e a decadência, que apanha e fulmina o próprio direito. Nesse contexto, deve o Tribunal de Contas da União levar em conta o lapso de 5 anos para proceder à notificação daquele que busca responsabilizar por dano ao erário.
63. 	Ademais, conforme disciplinado no ordenamento jurídico pátrio, o prazo de prescrição da ação de execução é o mesmo da ação de conhecimento. Nesse sentido, o STF editou a súmula 150, segundo a qual "Prescreve a execução no mesmo prazo de prescrição da ação". Sendo a recíproca verdadeira, com de fato é, está implícito que o entendimento do STF fixado no tema 899 alcança também os processos de controle externo.
64. 	Não por outra razão, o STF  fixou hermenêutica do disposto no art. 37, § 5º, da Constituição da República que alcança tanto as ações judiciais quanto as administrativas no sentido da prescritibilidade como regra geral das ações de ressarcimento de prejuízos ao erário, com exceção única das ações fundadas em ato doloso de improbidade administrativa tipificado na Lei 8.429/1992. Com base nessa exegese, o STF entendeu que os processos de competência dos tribunais de contas não se inserem entre as ações de ressarcimento consideradas imprescritíveis. 
65. 	Reprise-se que a uniformização da jurisprudência do TCU pela imprescritibilidade das ações de ressarcimento ao erário fundamentou-se, entre outros motivos, na interpretação da Corte Constitucional sobre o tema, conforme exposto no seguinte excerto do voto do Min. Benjamin Zymler, condutor do Acórdão 2709/2008-TCU-Plenário:
 (...) 
Avalia-se nesta oportunidade a melhor exegese para o § 5º do artigo 37 da Constituição Federal no que tange às ações de ressarcimento decorrentes de prejuízo ao erário. A redação da citada norma constitucional, conforme demonstram os pareceres emitidos nos autos, proporciona duas interpretações divergentes: a que conclui pela imprescritibilidade da pretensão de ressarcimento ao erário e a que conclui pela prescritibilidade da pretensão de ressarcimento, da mesma forma como ocorre com a pretensão punitiva.
3. Anteriormente, me perfilei à segunda corrente com espeque na proeminência do Princípio da Segurança Jurídica no ordenamento pátrio. Não obstante, em 4.9.2008, o Supremo Tribunal Federal, cuja competência precípua é a guarda da Constituição, ao apreciar o Mandado de Segurança nº 26.210-9/DF, deu à parte final do § 5º do art. 37 da Constituição Federal a interpretação de que as ações de ressarcimento são imprescritíveis. O eminente Relator, Ministro Ricardo Lewandowski, destacou:
"No que tange à alegada ocorrência de prescrição, incide, na espécie, o disposto no art. 37, § 5º da Constituição de 1988, segundo o qual:
§ 5º - A lei estabelecerá os prazos de prescrição para ilícitos praticados por qualquer agente, servidor ou não, que causem prejuízos ao erário, ressalvadas as respectivas ações de ressarcimento.
Considerando ser a Tomada de Contas Especial um processo administrativo que visa a identificar responsáveis por danos causados ao erário, e determinar o ressarcimento do prejuízo apurado, entendo aplicável ao caso sob exame a parte final do referido dispositivo constitucional.
Nesse sentido é a lição do Professor José Afonso da Silva:
 (...) "A lei estabelecerá os prazos de prescrição para ilícitos praticados por qualquer agente, servidor ou não, que causem prejuízos ao erário, ressalvadas as respectivas ações de ressarcimento". Vê-se, porém, que há uma ressalva ao princípio. Nem tudo prescreverá. Apenas a apuração e punição do ilícito, não, porém, o direito da Administração ao ressarcimento, à indenização, do prejuízo causado ao erário. É uma ressalva constitucional e, pois, inafastável, mas, por certo, destoante dos princípios jurídicos, que não socorrem quem fica inerte (dormientibus non sucurritius) ".
4. A temática aqui analisada trata exclusivamente de interpretação de dispositivo constitucional. Considerando que o STF, intérprete maior e guarda da Constituição, já se manifestou no sentido de que a parte final do § 5º do art. 37 da Carta Política determina a imprescritibilidade das ações de ressarcimento ao erário, não me parece razoável adotar posição diversa na esfera administrativa.  (grifo nosso) 
66. 	Tendo o TCU adotado a tese da imprescritibilidade com base na interpretação anterior do STF, nada mais natural do que o TCU alterar seu entendimento sobre o tema, acompanhando, por assim, a nova posição da Suprema Corte que, aliás, tem o poder final de decisão. Por esses mesmos argumentos, deve-se reconhecer a necessidade de compatibilizar a atual linha decisória deste Tribunal com a mutação na jurisprudência do STF.
67. 	Nesse sentido, cumpre acrescentar que a interpretação constitucional do STF no sentido da prescritibilidade da execução de acórdão do TCU tem como consequência lógico-jurídica o reconhecimento da prescritibilidade da própria pretensão ressarcitória que motivou a formação do título executivo.
68. 	Com efeito, assentada pelo STF a incidência de prazo para a execução do acórdão condenatório do TCU, não mais se afigura sustentável a tese da imprescritibilidade do débito na etapa anterior ao julgamento pelo Tribunal. Isso porque a pretensão de execução do acórdão condenatório tem a mesma natureza e fundamento ressarcitório da pretensão originária instrumentalizada na TCE. Portanto, seria um contrassenso entender-se que o acórdão condenatório da Corte de Contas que viabiliza a execução judicial da dívida modifique a pretensão que o sustenta, tornando-a prescritível.
69. 	Em outras palavras, fixada pela Corte Constitucional a prescritibilidade para a pretensão da execução de acórdão do TCU, na qual já houve formação de juízo pela irregularidade das contas e condenação do responsável em débito, é inafastável a conclusão de que a pretensão originária de ressarcimento no âmbito administrativo igualmente se sujeita a prazo prescricional. 
70. 	Quanto ao regime jurídico aplicável à prescrição ressarcitória antes da formação do título executivo, é cediço que inexiste disposição na Lei 8.443/1992 ou em qualquer outro diploma legal que trate especificamente da prescrição da pretensão de ressarcimento de dano ao erário titularizada pelo TCU nos processos de sua competência. Isso posto, a norma jurídica que mais se aproxima do tema é a Lei 9.873/1999, conforme já apontado pelo Min. Roberto Barroso, no MS 32.201-DF. 
71. 	Todavia, enquanto esta Corte de Contas não modificar seu entendimento a respeito da imprescritibilidade das ações de ressarcimento ao erário, não se deve acolher alegações de defesa no sentido de ter havido prescrição quinquenal. Por isso, as alegações de defesa apresentadas pelo representante do Sr. Mirivaldo, quanto à ocorrência de prescrição quinquenal, não devem ser acolhidas.
72. 	Nada obstante, ante a ausência de norma de Direito Administrativo que regule a prescrição de pretensão de ressarcimento decorrente de ato irregular na gestão de recursos públicos, entende-se aplicável à matéria o prazo prescricional geral previsto no art. 205 do Código Civil de 2002, com a regra de transição prevista no art. 2.208 do mesmo diploma legal:
Art. 205. A prescrição ocorre em dez anos, quando a lei não lhe haja fixado prazo menor.
Art. 2.028. Serão os da lei anterior os prazos, quando reduzidos por este Código, e se, na data de sua entrada em vigor, já houver transcorrido mais da metade do tempo estabelecido na lei revogada.
73. 	A adoção da prescrição decenal do art. 205 do Código Civil afigura-se compatível com as disposições do art. 6º, inciso II, c/c o art. 19 da IN/TCU 71/2012, modificada pela IN/TCU 76/2016, que estabelecem a dispensabilidade de instauração da tomada de contas especial caso transcorridos dez anos do fato gerador sem notificação do responsável pela autoridade administrativa competente.
74. 	A propósito de o TCU entender que a regra contida no art. 6º, inciso II, da IN/TCU 71/2012 não tem aplicação direta, haja vista que não é possível afirmar, naquela etapa processual, ter ocorrido prejuízo ao contraditório e à ampla defesa, que deve ser analisado a cada caso concreto, com demonstração de prejuízo efetivo, sob pena de violar-se a regra de imprescritibilidade das ações de cobrança de dano ao erário (Acórdão 3457/2017-TCU-Segunda Câmara, rel. Min. Marcos Bemquerer; Acórdão 461/2017-TCU-Primeira Câmara, rel. Min. Walton Alencar Rodrigues; Acórdão 2850/2016-TCU-Plenário, rel. Min. Vital do Rêgo; Acórdão 854/2016-TCU-Plenário, rel. Min. Benjamin Zymler) , há de se considerar que a negativa da aplicação direta da norma acaba por trazer insegurança jurídica ao processo de TCE. 
75. 	Apesar de o mencionado art. 6º não tratar de hipótese de prescrição, a regra ínsita no referido normativo prestigiaria igualmente a segurança jurídica e o devido processo legal, estabelecendo limitação temporal ao poder persecutório do TCU.
76. 	Em reforço a essa linha de intelecção, cumpre resgatar que, apesar de não haver uniformidade, prevalecia na jurisprudência desta Corte de Contas, anteriormente à decisão do STF no MS 26.210/DF e deste Tribunal no Acórdão 2709/2008-TCU-Plenário, Rel. Min. Benjamin Zymler, o entendimento pela prescritibilidade da pretensão de ressarcimento do dano ao erário, aplicando-se as disposições do Código Civil de 1916 e, a partir de 11/1/2003, as disposições do Código Civil de 2002.
77. 	Nesse sentido podem ser citados os Acórdão 116/1998-TCU-Plenário, Rel. Min. Walton Alencar Rodrigues; 23/2002-TCU-Plenário, Rel. Min. Walton Alencar Rodrigues; 3.138/2006-TCU- Segunda Câmara, Rel. Min. Ubiratan Aguiar; 3.044/2006- TCU-Segunda Câmara, Rel. Min. Ubiratan Aguiar; 2.990/2006-TCU-Primeira Câmara, Rel. Min. Augusto Nardes; 1.821/2006-TCU-Primeira Câmara, Rel. Min. Guilherme Palmeira, dentre muitos outros. 
78. 	Destarte, nada obsta que o TCU venha a considerar, por ora, o lapso de dez anos, nos termos do art. 6º, inciso II, da IN TCU 71/2012, como prazo de prescrição para exercer o seu mister. 
79. 	No caso da presente TCE, o prejuízo ao erário configurou-se com a frustração do alcance dos objetivos do convênio ao final da vigência do pacto, caracterizada pela data final da prestação de contas, em 27/7/2016, devendo ser esse o termo a quo para o cômputo do interstício prescricional, haja vista que o 8º Termo de Prorrogação de Vigência do Convênio, de 3/11/2015, prorrogou a vigência final para 28/5/2016, com o prazo para apresentação da prestação de contas vencendo em 27/7/2016 (peça 6, p. 13) .
80. 	Porém, esse prazo não deve ser aplicado ao Sr. Mirivaldo, haja vista que este apresentou prestação de contas parcial em 26/11/2008, conforme apontado no Relatório de Verificação "In Loco" 1-5/16, de 13/7/2016, mencionado no Parecer Gescon 207, de 21/12/2018 (peça 65, p. 2-3) . Portanto, a notificação do Sr. Mirivaldo só ocorreu depois de transcorridos mais de dez anos desde o fato gerador.
81. 	Portanto, a alegação de prescrição quinquenal não deve ser acolhida. Contudo, poderia ser aplicada ao caso a prescrição decenal fixada pelo art. 205 do Código Civil de 2002, combinada com o prazo de dispensa de instauração de TCE previsto no art. 6º, inciso II, da IN TCU 71/2012.
82. 	Quanto ao mérito, as alegações de defesa podem ser acolhidas pelo Tribunal, haja vista que a prestação de contas parcial apresentada pelo Sr. Mirivaldo dos Santos Costa acabou por ser aprovada. 
83. 	O débito de R$ 6.339,50, inicialmente atribuído ao responsável, foi desconsiderado em razão do acordo firmado entre a Concedente e a Convenente, que se comprometeu a concluir a obra no prazo de 180 dias. O Parecer Gescon 10, de 7/1/2016, terminou por aprovar a prestação de contas parcial apresentada pelo Sr. Mirivaldo, uma vez que a aprovação parcial das parcelas 1 e 2 do Convênio 4.964/2004 era condição necessária para a subsequente liberação das parcelas 3 e 4 do referido convênio. 
84. 	Tendo o convenente aprovado a prestação de contas parcial do convênio, parcelas 1 e 2, não poderia depois, por ocasião, de nova fiscalização no objeto do convênio (Relatório de Verificação "In Loco" 1-5/2016", de 13/07/16,) modificar o parecer no sentido de desaprovar a prestação de contas parcial anteriormente aprovada. Ressalte-se, mais uma vez, que não haveria o repasse das parcelas 3 e 4 do Convênio 4.964/2004 sem a aprovação da prestação de contas das parcelas anteriores. 
85. 	Por isso, o Tribunal pode acolher o mérito das alegações de defesa apresentadas pelo advogado do Sr. Mirivaldo dos Santos Costa. Por via de consequência, suas contas especiais podem ser julgadas regulares.
Revelia de Responsável
86. 	Regularmente citada, a Sra.  Ester Cândida Chagas da Silva não compareceu aos autos. Operam-se, portanto, os efeitos da revelia, dando-se prosseguimento ao processo, nos termos do art. 12, § 3º, da Lei 8.443/1992.
87. 	Citada por intermédio de ofício comprovadamente entregue em seu endereço residencial, conforme o retorno do aviso de recebimento (peça 88) , a Sra. Ester Cândida Chagas da Silva não atendeu à citação e não se manifestou quanto às irregularidades verificadas.
88. 	Transcorrido o prazo regimental fixado e mantendo-se inerte a aludida responsável, impõe-se que seja considerada revel, dando-se prosseguimento ao processo, de acordo com o art. 12, § 3º, da Lei 8.443/1992.
89. 	A propósito, cumpre tecer breves considerações sobre a forma como são realizadas as comunicações processuais no TCU. A esse respeito, destacam-se o art. 179, do Regimento Interno do TCU (Resolução 155, de 4/12/2002) e o art. 4º, inciso III, § 1º, da Resolução TCU 170, de 30 de junho de 2004, in verbis:
Art. 179. A citação, a audiência ou a notificação, bem como a comunicação de diligência, farse-ão:
I - mediante ciência da parte, efetivada por servidor designado, por meio eletrônico, fac-símile, telegrama ou qualquer outra forma, desde que fique confirmada inequivocamente a entrega da comunicação ao destinatário;
II - mediante carta registrada, com aviso de recebimento que comprove a entrega no endereço do destinatário;
III - por edital publicado no Diário Oficial da União, quando o seu destinatário não for localizado
 (...) 
Art. 3º As comunicações serão dirigidas ao responsável, ou ao interessado, ou ao dirigente de órgão ou entidade, ou ao representante legal ou ao procurador constituído nos autos, com poderes expressos no mandato para esse fim, por meio de:
I - correio eletrônico, fac-símile ou telegrama;
II - servidor designado;
III - carta registrada, com aviso de recebimento;
IV - edital publicado no Diário Oficial da União, quando o seu destinatário não for localizado, nas hipóteses em que seja necessário o exercício de defesa".
Art. 4º. Consideram-se entregues as comunicações:
I - efetivadas conforme disposto nos incisos I e II do artigo anterior, mediante confirmação da ciência do destinatário;
II - realizadas na forma prevista no inciso III do artigo anterior, com o retorno do aviso de recebimento, entregue comprovadamente no endereço do destinatário;
III - na data de publicação do edital no Diário Oficial da União, quando realizadas na forma prevista no inciso IV do artigo anterior.
§ 1º O endereço do destinatário deverá ser previamente confirmado mediante consulta aos sistemas disponíveis ao Tribunal ou a outros meios de informação, a qual deverá ser juntada ao respectivo processo.
 (...) 
90. 	No caso em questão, a citação foi realizada sob o amparo do art. 179, inciso II, do RI/TCU, e do art. 3º, inciso III, e art. 4º, inciso II, da Resolução TCU 170/2004. 
91. 	Nos processos do TCU, a revelia não leva à presunção de que seriam verdadeiras todas as imputações levantadas contra os responsáveis, diferentemente do que ocorre no processo civil, em que a revelia do réu opera a presunção da verdade dos fatos narrados pelo autor. Dessa forma, a avaliação da responsabilidade do agente, bem assim da empresa, não pode prescindir da prova existente no processo ou para ele carreada.
92. 	Ao não apresentar defesa, a responsável deixou de produzir prova da regular aplicação dos recursos sob sua responsabilidade,  em afronta  às normas  que  impõem  aos gestores  públicos  a obrigação legal de apresentar os documentos que demonstrem  a correta utilização  das verbas públicas,  em observância ao contido no art. 93 do Decreto-Lei 200/67: "Quem quer que utilize dinheiros públicos terá de justificar seu bom e regular emprego na conformidade das leis, regulamentos e normas emanadas das autoridades administrativas  competentes."
93. 	Configurada sua revelia frente à citação deste Tribunal e inexistindo comprovação da boa e regular aplicação dos recursos transferidos, considerados os elementos existentes nos autos, não resta alternativa senão dar seguimento ao processo proferindo julgamento sobre os elementos até aqui presentes, que conduzem à irregularidade de suas contas.
94. 	Em se tratando de processo em que a parte interessada não se manifestou acerca das irregularidades imputadas, não há elementos para que se possa efetivamente aferir e reconhecer a ocorrência de boa-fé na conduta da responsável, podendo este Tribunal, desde logo, proferir o julgamento de mérito pela irregularidade das contas, conforme combinação dos §§ 2º e 6º do art.  202 do RI/TCU.
95. 	Esse entendimento está amparado nos Acórdão 133/2015-TCU-Primeira Câmara, rel. Bruno Dantas; 2.455/2015-1ª Câmara, rel. Bruno Dantas; 3.604/2015-TCU-1ª Câmara, rel. Bruno Dantas; 5.070/2015-2ª Câmara, rel. André de Carvalho; 2.424/2015-TCU-Plenário, rel.  Benjamin Zymler; 3.542/2019-TCU-1ª Câmara, rel. Vital do Rego; 2.848/2019-TCU-1ª Câmara, rel. Marcos Bemquerer; 697/2019-TCU-Plenário, rel. Walton Alencar; e 294/2019-TCU-2ª Câmara, rel. Augusto Nardes.
96. 	Assim, as presentes contas especiais da Sra. Ester Cândida Chagas da Silva devem ser julgadas irregulares, com condenação em débito e com a aplicação de multa prevista no art. 57 da Lei 8.443/1992, em face não comprovação da boa e regular aplicação dos recursos do Convênio 4.964/2004, bem como de sua omissão no dever de prestar contas do referido convênio..
CONCLUSÃO
97. 	Em face da análise promovida nos itens 53 a 84, propõe-se acolher as alegações de defesa apresentadas pelo Sr. Mirivaldo da Costa Santos, uma vez que a liberação das parcelas 3 e 4 do Convênio 4.964/2004 só seriam liberadas, como de fato foram, com a aprovação da prestação de contas parcial apresentadas pelo responsável no final do exercício de 2008.
98. 	Diante da revelia da Sra. Ester Cândida Chagas da Silva e inexistindo nos autos elementos que permitam concluir pela ocorrência de boa-fé ou de outros excludentes de culpabilidade em sua conduta, propõe-se que suas contas sejam julgadas irregulares e que ela seja condenado em débito, bem como que lhe seja aplicada a multa prevista no art. 57 da Lei 8.443/1992.
PROPOSTA DE ENCAMINHAMENTO
99. 	Diante do exposto, submeto os autos à consideração superior, propondo ao Tribunal:
 considerar revel, para todos os efeitos, a Sra. Ester Cândida Chagas da Silva (CPFXXX.462.502-XX) , dando-se prosseguimento ao processo, com fulcro no art. 12, § 3º, da Lei 8.443/1992;
 acolher as alegações de defesa apresentadas pelo Sr. Mirivaldo dos Santos Costa (CPF XXX.370.592-XX) , ex-prefeito de Itaubal/AP e gestor do Convênio 4.964/2004 e, com fundamento nos arts. 1º, inciso I, 16, inciso I, e17 da Lei 8.443/1992, c/c os arts. 1º, inciso I, e 207, caput e parágrafo único, do Regimento Interno/TCU, julgar regulares suas contas, dando-lhe quitação plena;
com fundamento nos arts. 1º, inciso I, 16, inciso III, alíneas "a", "b" e "c" da Lei 8.443/1992, c/c os arts. 19 e 23, inciso III, da mesma Lei, e com arts. 1º, inciso I, 209, incisos I, II e III, 210 e 214, inciso III, do Regimento Interno/TCU, julgar irregulares as contas da Sra. Ester Cândida Chagas da Silva (CPF XXX.462.502-XX) , na condição de ex-prefeita de Itaubal/AP e gestora do Convênio 4.964/2004, condenando-a ao pagamento das quantias a seguir especificadas, com a fixação do prazo de quinze dias, a contar das notificações, para comprovar, perante o Tribunal (art. 214, inciso III, alínea "a", do Regimento Interno) , o recolhimento da dívida aos cofres do Fundo Nacional de Saúde, atualizada monetariamente e acrescida dos juros de mora, calculados a partir das datas discriminadas, até a data dos recolhimentos, na forma prevista na legislação em vigor:
Quantificação do débito:
	DATA DA OCORRÊNCIA
	VALOR ORIGINAL (R$) 

	02/02/2016
	44.376,75

	29/04/2016
	79.244,20

Valor atualizado do débito (com juros) em 16/9/2020: R$ 166.111,86
	d) aplicar à Sra. Ester Cândida Chagas da Silva (CPF XXX.462.502-XX) , na condição de ex-prefeita de Itaubal/AP e gestora do Convênio 4.964/2004, a multa prevista no art. 57 da Lei 8.443/1992, c/c o art. 267 do Regimento Interno/TCU, com a fixação do prazo de quinze dias, a contar da notificação, para comprovar, perante o Tribunal (art. 214, inciso III, alínea "a", do Regimento Interno) , o recolhimento da dívida aos cofres do Tesouro Nacional, atualizada monetariamente desde a data do acórdão até a do efetivo recolhimento, se for paga após o vencimento, na forma da legislação em vigor;
	e) autorizar, desde logo, nos termos do art. 28, inciso II, da Lei 8.443/1992, a cobrança judicial das dívidas, caso não atendidas as notificações;
	f) autorizar, caso seja de interesse da responsável, o pagamento das dívidas em 36 parcelas mensais e consecutivas, nos termos do art. 26 da Lei 8.443/1992 c/c o art. 217 do Regimento Interno, fixando-lhe o prazo de quinze dias, a contar do recebimento da notificação, para comprovar perante o Tribunal o recolhimento da primeira parcela, e de trinta dias, a contar da parcela anterior, para comprovar os recolhimentos das demais parcelas, devendo incidir sobre cada valor mensal, atualizado monetariamente, os juros de mora devidos, na forma prevista na legislação em vigor;
	g) encaminhar cópia da deliberação que vier a ser preferida à Procuradoria da República no Amapá, nos termos do § 3º do art. 16 da Lei 8.443/1992 c/c o § 7º do art. 209 do Regimento Interno do TCU, para adoção das medidas cabíveis;
	h) enviar cópia da deliberação que vier a ser proferida ao Fundo Nacional de Saúde e aos responsáveis, para ciência; 
	i) informar à Procuradoria da República no Amapá, ao Fundo Nacional de Saúde e aos responsáveis que a deliberação, acompanhada do Relatório e do Voto que a fundamenta, estará disponível para a consulta no endereço www.tcu.gov.br/acordaos, além de esclarecer que, caso requerido, o TCU poderá fornecer sem custos as correspondentes cópias, de forma impressa; e
	j) informar à Procuradoria da República no Amapá que, nos termos do parágrafo único do art. 62 da Resolução TCU 259/2014, os procuradores e membros do Ministério Público credenciados nesta Corte podem acessar os presentes autos de forma eletrônica e automática, ressalvados apenas os casos de eventuais peças classificadas como sigilosas, as quais requerem solicitação formal."
2.	O Diretor da SecexTCE em pronunciamento à peça 97, divergiu parcialmente da proposta encaminhamento consignada pelo auditor, que contou com o aval do dirigente máximo da unidade instrutiva (peça 98) , nos seguintes termos:
	"Cuidam os autos de tomada de contas especial (TCE) instaurada pelo Fundo Nacional de Saúde/Ministério da Saúde (FNS/MS) , em desfavor do Sr. Mirivaldo dos Santos Costa e Ester Cândida Chagas da Silva,  ex-prefeitos municipais de Itaubal/AP (gestão 2005-2008 e 2013-2016, respectivamente) , em face da omissão no dever de prestação de contas quanto aos recursos repassados ao município de Itaubal/AP, por força do Convênio 4.964/2004, celebrado entre a União Federal e o mencionado município, que tinha por objeto dar apoio técnico e financeiro para "ampliação de unidade de saúde", visando ao fortalecimento do Sistema Único de Saúde (SUS) , bem como da impugnação total das despesas do referido convênio.
Sem prejuízo do encaminhamento alvitrado na proposta constante da instrução à peça precedente, manifesta-se discordância em relação à análise/conclusão contidas nos itens 53 a 81 da instrução, no sentido de considerar procedente a preliminar apontada pelo responsável Sr. Mirivaldo dos Santos Costa, que concluiu pela prescrição da pretensão de ressarcimento do dano ao erário objeto desta Tomada de Contas Especial.
No tocante ao entendimento proferido pelo Supremo Tribunal Federal, no julgamento recente do RE 636.886 (tema 899) , a respeito da prescritibilidade da pretensão de ressarcimento ao erário com base em decisão de tribunal de contas, cabe assinalar que, conforme orientação sufragada pelo Acórdão 6589/2020-TCU-Segunda Câmara, da relatoria do Ministro Raimundo Carreiro, a decisão do STF alcança tão somente a fase judicial de execução do título extrajudicial, não atingindo os processos de controle externo em trâmite no TCU.
Aliás, da ementa do julgado do STF constou que: "A pretensão de ressarcimento ao erário em face de agentes públicos reconhecida em acórdão de Tribunal de Contas prescreve na forma da Lei 6.830/1980 (Lei de Execução Fiscal) ". Portanto, até o trânsito em julgado do acórdão condenatório do TCU, permanece imprescritível a pretensão de ressarcimento ao erário decorrente da instauração da tomada de contas especial, conforme Enunciado da Súmula 282 do TCU:
As ações de ressarcimento movidas pelo Estado contra os agentes causadores de danos ao erário são imprescritíveis.
Feitas essas considerações, manifesta-se por acolher parcialmente as alegações de defesa apresentadas pelo Sr. Mirivaldo dos Santos Costa, bem como pela concordância integral em relação aos demais itens da proposta de encaminhamento formulado pelo AUFC Alberto Vítor Dias na instrução à peça precedente."
3.	Manifestando parcialmente de acordo com a proposta alvitrada pelos dirigentes da unidade técnica, o Ministério Público junto ao TCU emitiu as seguintes considerações no seu parecer à peça 99:
"Trata-se de tomada de contas especial (TCE) instaurada pelo Fundo Nacional de Saúde (FNS) , do Ministério da Saúde, em desfavor de Mirivaldo dos Santos Costa (gestão 2005/2012) e Ester Cândida Chagas da Silva (gestão 2013/2016) , ex-prefeitos de Itaubal/AP, em razão da impugnação total das despesas realizadas com recursos do Convênio 4.964/2004, que tinha por objeto dar apoio técnico e financeiro para "ampliação de unidade de saúde", visando ao fortalecimento do Sistema Único de Saúde (SUS) , conforme plano de trabalho aprovado (peças 5 e 6) .
O Convênio 4.964/2004 foi celebrado em 30/12/2004 entre a União Federal e o município de Itaubal/AP. O valor total pactuado foi de R$ 326.486,40, dos quais R$ 316.976,80 seriam repassados pelo concedente, e R$ 9.509,60 seriam a contrapartida do convenente (peça 6, p. 3) . A vigência original do convênio seria até 25/12/2005 (peça 6, p. 9) , mas, após diversas prorrogações, a vigência findou em 28/5/2016, com prazo para a apresentação da prestação de contas final até 27/7/2016 (peça 6, p. 13) .
Os recursos federais foram transferidos para a conta específica do convênio em quatro parcelas, nos seguintes valores e datas (peças 14 e 41) :
	Parcela
	Data do Crédito
	Valor (R$) 

	1ª
	7/7/2008
	79.244,20

	2ª
	14/10/2008
	79.244,20

	3ª
	4/2/2016
	79.244,20

	4ª
	3/5/2016
	79.244,20

	TOTAL
	326.486,40

O então prefeito Mirivaldo dos Santos Costa apresentou a prestação de contas parcial dos recursos da 1ª e 2ª parcelas, por meio de ofícios datados de 26/11/2008 e 10/12/2009 (peça 65, p. 2) . Inicialmente, essa prestação de contas foi reprovada, por irregularidades na licitação para a contratação das obras, que acabaram resultando na anulação do certame (peças 17 e 18, e peça 47, p. 3) . A primeira vistoria in loco, realizada de 21/12/2008 a 22/12/2018, apurou execução física das obras no percentual de 46% (peça 9, p. 6) . As demais vistorias realizadas na gestão do ex-prefeito não apontaram nenhum progresso nas obras, que se encontravam paralisadas (peças 10 a 12) . 
Em 10/3/2015, a prefeita sucessora, Ester Cândida Chagas da Silva, interessada no repasse do restante dos recursos federais, apresentou ao Ministério da Saúde uma proposta para a retomada das obras do convênio, inclusive se comprometendo a arcar com a quantia excedente necessária à conclusão das obras (peça 20, p. 32) , cujo valor estava orçado em R$ 277.451,10 (data-base: novembro/2014) (peça 20, p. 34) .
Embora a vigência do ajuste estivesse expirada desde 28/6/2011 (peça 6, p. 12) , o Ministério da Saúde concordou com a proposta apresentada pela prefeita sucessora (peça 19) , o que resultou no 8º Termo Aditivo Simplificado de Prorrogação de Vigência, datado de 3/11/2015 (peça 6, p. 13) . Logo em seguida, foi elaborado o Parecer Gescon 10, de 7/1/2016, que concluiu pela aprovação da prestação de contas referente às duas primeiras parcelas dos recursos federais (peça 16) , a fim de viabilizar o repasse das demais parcelas.
Após  findar o prazo fatal de vigência do convênio, foi realizada nova vistoria in loco, no período de 20/6/2016 a 21/6/2016, ocasião em que se apurou que as obras ainda estavam andamento, com percentual de execução de 59%, incompatível com os boletins de medição e as notas fiscais então apresentados pela prefeitura municipal, que totalizavam R$ 129.451,54 (peça 13) .
A gestora municipal foi notificada, em agosto/2016, para apresentar a prestação de contas final (peça 48, p. 11) , porém permaneceu omissa, o que deu origem à instauração da presente TCE (peça 28) .
 O Relatório Completo do Tomador de Contas Especial 148/2017 (peça 70) apontou dano ao erário no valor total de R$ 158.488,40, de responsabilidade de Ester Cândida Chagas da Silva, em solidariedade com o prefeito sucessor, Victor Hugo Lopes Rodrigues (gestão 2017/2020) .
Posteriormente, por provocação da Controladoria-Geral da União (CGU) , foi elaborado o Relatório de Tomada de Contas Especial Complementar 1/2019 (peça 65) , com modificações na responsabilização e no valor do dano ao erário. Desta vez, com base no Parecer Gescon 207, de 21/12/2018 (peça 47) , o Tomador de Contas apontou dano de R$ 159.879,40, de responsabilidade individual de Mirivaldo dos Santos Costa, e dano de R$ 158.541,21, de responsabilidade individual de Ester Cândida Chagas da Silva. Os motivos apontados para a ocorrência do dano foram a impugnação total das despesas, pelo não cumprimento do objeto do convênio, e a não utilização dos rendimentos de aplicação financeira.
A CGU anuiu com as conclusões do Tomador de Contas, fazendo um reparo no valor do débito, para que fossem excluídos os montantes referentes a rendimentos financeiros (R$ 1.381,71) e tarifas bancárias (R$ 62,10) (peça 71) .
No âmbito desta Corte, foram promovidas as seguintes medidas, de acordo com o pronunciamento do Diretor da Secex/TCE (peça 82) :
a) citação de Mirivaldo dos Santos Costa, pelo débito de R$ 158.488,40 (1ª e 2ª parcelas) , decorrente da "não comprovação da boa e regular aplicação dos recursos federais repassados à Prefeitura Municipal Itaubal/AP, em face da ausência de funcionalidade do objeto, pela não consecução dos objetivos pactuados no Convênio 4964/2004, tendo em vista execução com falhas técnicas e/ou de qualidade, sem aproveitamento útil da parcela executada, não gerando, portanto, o benefício social esperado";
b) citação de Ester Cândida Chagas da Silva, pelo débito de R$ 158.488,40 (3ª e 4ª parcelas) , decorrente da "não comprovação da boa e regular aplicação dos recursos federais repassados à Prefeitura Municipal Itaubal/AP, em face da omissão no dever de prestar contas, cujo prazo se encerrou em 27/7/2016";
c) audiência de Ester Cândida Chagas da Silva, pelo "não cumprimento do prazo originalmente estipulado para prestação de contas do Convênio 4.964/2004, cujo prazo encerrou-se em 27/7/2016".
Apenas Mirivaldo dos Santos Costa apresentou defesa (peça 93) , ficando configurada a revelia de Ester Cândida Chagas da Silva.
O Auditor da Secex/TCE formulou a seguinte proposta de encaminhamento (peça 96) :
a)	 considerar revel, para todos os efeitos, a Sra. Ester Cândida Chagas da Silva (CPFXXX.462.502-XX) , dando-se prosseguimento ao processo, com fulcro no art. 12, § 3º, da Lei 8.443/1992;
b)	 acolher as alegações de defesa apresentadas pelo Sr. Mirivaldo dos Santos Costa (CPF XXX.370.592-XX) , ex-prefeito de Itaubal/AP e gestor do Convênio 4.964/2004 e, com fundamento nos arts. 1º, inciso I, 16, inciso I, e17 da Lei 8.443/1992, c/c os arts. 1º, inciso I, e 207, caput e parágrafo único, do Regimento Interno/TCU, julgar regulares suas contas, dando-lhe quitação plena;
c)	 com fundamento nos arts. 1º, inciso I, 16, inciso III, alíneas "a", "b" e "c" da Lei 8.443/1992, c/c os arts. 19 e 23, inciso III, da mesma Lei, e com arts. 1º, inciso I, 209, incisos I, II e III, 210 e 214, inciso III, do Regimento Interno/TCU, julgar irregulares as contas da Sra. Ester Cândida Chagas da Silva (CPF XXX.462.502-XX) , na condição de ex-prefeita de Itaubal/AP e gestora do Convênio 4.964/2004, condenando-a ao pagamento das quantias a seguir especificadas, com a fixação do prazo de quinze dias, a contar das notificações, para comprovar, perante o Tribunal (art. 214, inciso III, alínea "a", do Regimento Interno) , o recolhimento da dívida aos cofres do Fundo Nacional de Saúde, atualizada monetariamente e acrescida dos juros de mora, calculados a partir das datas discriminadas, até a data dos recolhimentos, na forma prevista na legislação em vigor:
Quantificação do débito:
	DATA DA OCORRÊNCIA
	VALOR ORIGINAL (R$) 

	02/02/2016
	44.376,75

	29/04/2016
	79.244,20

Valor atualizado do débito (com juros) em 16/9/2020: R$ 166.111,86
	d) aplicar à Sra. Ester Cândida Chagas da Silva (CPF XXX.462.502-XX) , na condição de ex-prefeita de Itaubal/AP e gestora do Convênio 4.964/2004, a multa prevista no art. 57 da Lei 8.443/1992, c/c o art. 267 do Regimento Interno/TCU, com a fixação do prazo de quinze dias, a contar da notificação, para comprovar, perante o Tribunal (art. 214, inciso III, alínea "a", do Regimento Interno) , o recolhimento da dívida aos cofres do Tesouro Nacional, atualizada monetariamente desde a data do acórdão até a do efetivo recolhimento, se for paga após o vencimento, na forma da legislação em vigor;
	e) autorizar, desde logo, nos termos do art. 28, inciso II, da Lei 8.443/1992, a cobrança judicial das dívidas, caso não atendidas as notificações;
	f) autorizar, caso seja de interesse da responsável, o pagamento das dívidas em 36 parcelas mensais e consecutivas, nos termos do art. 26 da Lei 8.443/1992 c/c o art. 217 do Regimento Interno, fixando-lhe o prazo de quinze dias, a contar do recebimento da notificação, para comprovar perante o Tribunal o recolhimento da primeira parcela, e de trinta dias, a contar da parcela anterior, para comprovar os recolhimentos das demais parcelas, devendo incidir sobre cada valor mensal, atualizado monetariamente, os juros de mora devidos, na forma prevista na legislação em vigor;
	g) encaminhar cópia da deliberação que vier a ser preferida à Procuradoria da República no Amapá, nos termos do § 3º do art. 16 da Lei 8.443/1992 c/c o § 7º do art. 209 do Regimento Interno do TCU, para adoção das medidas cabíveis;
	h) enviar cópia da deliberação que vier a ser proferida ao Fundo Nacional de Saúde e aos responsáveis, para ciência; 
	i) informar à Procuradoria da República no Amapá, ao Fundo Nacional de Saúde e aos responsáveis que a deliberação, acompanhada do Relatório e do Voto que a fundamenta, estará disponível para a consulta no endereço www.tcu.gov.br/acordaos, além de esclarecer que, caso requerido, o TCU poderá fornecer sem custos as correspondentes cópias, de forma impressa; e
	j) informar à Procuradoria da República no Amapá que, nos termos do parágrafo único do art. 62 da Resolução TCU 259/2014, os procuradores e membros do Ministério Público credenciados nesta Corte podem acessar os presentes autos de forma eletrônica e automática, ressalvados apenas os casos de eventuais peças classificadas como sigilosas, as quais requerem solicitação formal.
O Diretor da Secex/TCE divergiu parcialmente dessa proposta de encaminhamento, por entender que a preliminar de prescrição da pretensão de ressarcimento ao erário suscitada pelo ex-prefeito não merecia ser acolhida. Assim, manifestou-se pelo acolhimento parcial das alegações de defesa apresentadas por Mirivaldo dos Santos Costa, concordando com todos os demais itens da proposta do Auditor (peça 97) . O Secretário da Secex/TCE pronunciou-se de acordo com a proposta do Diretor (peça 98) .
II
O Ministério Público de Contas diverge apenas em parte da proposta de encaminhamento formulada pela unidade técnica, pelos motivos expostos a seguir.
Inicialmente, concorda-se com o afastamento do débito imputado a Mirivaldo dos Santos Costa, haja vista que não ficou comprovado nos autos que as inconformidades técnicas apuradas na 1ª vistoria in loco comprometeram a funcionalidade da parcela da obra executada durante sua gestão.
Ademais, a prestação de contas dos recursos geridos por Mirivaldo dos Santos Costa foi integralmente aprovada pelo Ministério da Saúde, sendo que o percentual executado de 46% é compatível com o percentual de recursos federais gasto pelo ex-prefeito (50%) . Cabe ressaltar que o valor do contrato firmado com a empreiteira foi de R$ 355.240,00 (peça 9, p. 6) , superior ao valor previsto no plano de trabalho do convênio (R$ 326.486,40) . Desse modo, os valores gastos pelo ex-prefeito (R$ 158.488,40) correspondem a 44,61% do valor contratado, o que está bem próximo do percentual de execução física apurado pelo concedente (46%) .
Apesar de afastado o débito do responsável, suas contas merecem ser julgadas regulares com ressalva, em razão das falhas técnicas e/ou de qualidade detectadas nas obras, que não foram sanadas no período da sua gestão.
Registre-se que, ao contrário do defendido pelo Auditor (peça 96, pp. 7/8) , não se evidencia a ocorrência de prejuízo ao contraditório e à ampla defesa do ex-prefeito, pois a primeira notificação dele pela autoridade administrativa ocorreu ainda em 2009, quando ele foi cientificado do relatório da 1ª vistoria in loco (peça 9, p. 11) . Novas notificações ocorreram posteriormente, para cientificá-lo do resultado das outras três vistorias realizadas em 2009/2010 (peças 10 a 12) .
Quanto à prefeita sucessora, Ester Cândida Chagas da Silva, entende-se que, em razão da omissão do dever de prestar contas dos recursos por ela geridos, merece ser condenada em débito pela integralidade desses recursos (R$ 158.488,40) , e não pelo valor proposto pela unidade técnica (R$ 123.620,95) .
Com efeito, embora o ínfimo avanço das obras no período da sua gestão (o percentual de execução física passou de 46% para 59%) possa ter tido algum proveito para a população, não ficou demonstrado o nexo causal entre as despesas realizadas e os recursos federais, já que não houve a apresentação da devida prestação de contas.
Assim, por não ter se desincumbido do ônus de demonstrar o bom e regular emprego dos recursos federais que lhe foram confiados, Ester Cândida Chagas da Silva merece ter suas contas julgadas irregulares, com condenação pelo débito original de R$ 158.488,40, e aplicação da multa do art. 57 da Lei 8.443/1992. Ressalte-se que a data de referência das parcelas do débito deve corresponder à data do crédito dos recursos federais na conta específica do convênio.
III
Ante o exposto, o Ministério Público de Contas manifesta-se de acordo com a proposta de encaminhamento da unidade técnica, mas com os seguintes ajustes:
a) as alegações de defesa apresentadas por Mirivaldo dos Santos Costa devem ser acolhidas parcialmente, a fim de que suas contas sejam julgadas regulares com ressalva, com expedição de quitação;
b) o débito imputado a Ester Cândida Chagas da Silva deve ter a seguinte composição:
	DATA DA OCORRÊNCIA
	VALOR ORIGINAL (R$) 

	4/2/2016
	79.244,20

	3/5/2016
	79.244,20

	".
É o relatório.

Sérgio Afonso Barreto Guerreiro (OAB 995-A/AP) representando  Mirivaldo dos Santos Costa.

Procurador Júlio Marcelo de Oliveira.

TOMADA DE CONTAS ESPECIAL. FUNDO NACIONAL DE SAÚDE. OMISSÃO NO DEVER DE PRESTAÇÃO DE CONTAS QUANTO AOS RECURSOS REPASSADOS AO MUNICÍPIO DE ITAUBAL/AP. IMPUGNAÇÃO TOTAL DAS DESPESAS DO CONVÊNIO. AUDIÊNCIA. CITAÇÃO. ACOLHER PARCIALMENTE ALEGAÇÕES DE DEFESA DE UM RESPONSÁVEL. CONTAS REGULARES COM RESSALVA. QUITAÇÃO. REVELIA DE UMA RESPONSÁVEL. CONTAS IRREGULARES. DÉBITO. MULTA.

TOMADA DE CONTAS ESPECIAL (TCE)

Secretaria de Controle Externo de Tomada de Contas Especial (SecexTCE).

Cuidam os autos de Tomada de Contas Especial (TCE) instaurada pelo Fundo Nacional de Saúde (FNS) , do Ministério da Saúde, em desfavor de Mirivaldo dos Santos Costa (gestão 2005-2012) e Ester Cândida Chagas da Silva (gestão 2013-2016) , ex-Prefeitos de Itaubal/AP, em razão da impugnação total das despesas realizadas com recursos do Convênio 4.964/2004, que tinha por objeto dar apoio técnico e financeiro para "ampliação de unidade de saúde", visando ao fortalecimento do Sistema Único de Saúde (SUS) , conforme plano de trabalho aprovado (peças 5 e 6) .
O Convênio 4.964/2004 foi celebrado em 30/12/2004 entre a União Federal e o Município de Itaubal/AP. O valor total pactuado foi de R$ 326.486,40, dos quais R$ 316.976,80 seriam repassados pelo concedente, e R$ 9.509,60 seriam a contrapartida do convenente (peça 6, p. 3) . A vigência original do convênio seria até 25/12/2005 (peça 6, p. 9) , mas, após diversas prorrogações, a vigência findou em 28/5/2016, com prazo para a apresentação da prestação de contas final até 27/7/2016 (peça 6, p. 13) .
Os recursos federais foram transferidos para a conta específica do convênio em quatro parcelas, nos seguintes valores e datas (peça 71, p.3) :
	Ordem Bancária
	Data
	Valor (R$) 

	2008OB922411
	3/7/2008
	79.244,20

	2008OB936226
	10/10/2008
	79.244,20

	2016OB803823
	2/2/2016
	79.244,20

	2016OB815917
	29/4/2016
	79.244,20

	TOTAL
		316.976,80

O então prefeito Mirivaldo dos Santos Costa apresentou a prestação de contas parcial dos recursos da 1ª e 2ª parcelas, por meio de ofícios datados de 26/11/2008 e 10/12/2009 (peça 65, p. 2) . Inicialmente, essa prestação de contas foi reprovada, por irregularidades na licitação para a contratação das obras, que acabaram resultando na anulação do certame (peças 17 e 18, e peça 47, p. 3) . A primeira vistoria in loco, realizada de 21/12/2008 a 22/12/2008, apurou execução física das obras no percentual de 46% (peça 9, p. 6) . As demais vistorias realizadas na gestão do ex-prefeito não apontaram nenhum progresso nas obras, que se encontravam paralisadas (peças 10 a 12) .
Em 10/3/2015, a prefeita sucessora, Ester Cândida Chagas da Silva, interessada no repasse do restante dos recursos federais, apresentou ao Ministério da Saúde uma proposta para a retomada das obras do convênio, inclusive se comprometendo a arcar com a quantia excedente necessária à conclusão das obras (peça 20, p. 32) , cujo valor estava orçado em R$ 277.451,10 (data-base: novembro/2014; peça 20, p. 34) .
Embora a vigência do ajuste estivesse expirada desde 28/6/2011 (peça 6, p. 12) , o Ministério da Saúde concordou com a proposta apresentada pela prefeita sucessora (peça 19) , o que resultou no 8º Termo Aditivo Simplificado de Prorrogação de Vigência, datado de 3/11/2015 (peça 6, p. 13) . Logo em seguida, foi elaborado o Parecer Gescon 10, de 7/1/2016, que concluiu pela aprovação da prestação de contas referente às duas primeiras parcelas dos recursos federais (peça 16) , a fim de viabilizar o repasse das demais parcelas. Esse parecer considerou o interesse da gestora na conclusão do objeto.
Após  findar o prazo fatal de vigência do convênio, foi realizada nova vistoria in loco, no período de 20/6/2016 a 21/6/2016, ocasião em que se apurou que as obras ainda estavam andamento, com percentual de execução de 59%, incompatível com os boletins de medição e as notas fiscais então apresentados pela prefeitura municipal, que totalizavam R$ 129.451,54 (peça 13) .
 A gestora municipal foi notificada, em agosto/2016, para apresentar a prestação de contas final (peça 48, p. 11) , porém permaneceu omissa, o que deu origem à instauração da presente TCE (peça 28) .
Assim, o Relatório Completo do Tomador de Contas Especial 148/2017 (peça 70) apontou dano ao erário no valor total de R$ 158.488,40, de responsabilidade de Ester Cândida Chagas da Silva, em solidariedade com o prefeito sucessor, Victor Hugo Lopes Rodrigues (gestão 2017/2020) .
Posteriormente, por provocação da Controladoria-Geral da União (CGU) , foi elaborado o Relatório de Tomada de Contas Especial Complementar 1/2019 (peça 65) , com modificações na responsabilização e no valor do dano ao erário. Desta vez, com base no Parecer Gescon 207, de 21/12/2018 (peça 47) , o Tomador de Contas apontou dano de R$ 159.879,40, de responsabilidade individual de Mirivaldo dos Santos Costa, e dano de R$ 158.541,21, de responsabilidade individual de Ester Cândida Chagas da Silva. Os motivos apontados para a ocorrência do dano foram a impugnação total das despesas, pelo não cumprimento do objeto do convênio, e a não utilização dos rendimentos de aplicação financeira.
A CGU anuiu com as conclusões do Tomador de Contas, fazendo um reparo no valor do débito, para que fossem excluídos os montantes referentes a rendimentos financeiros (R$ 1.381,71) e tarifas bancárias (R$ 62,10) (peça 71) .
Já no âmbito do TCU, a Secretária de Controle Externo de Tomada de Contas Especial- Secex-TCE concluiu pela necessidade de realização de citação dos ex-gestores Mirivaldo dos Santos Costa, pelo débito de R$ 158.488,40 (1ª e 2ª parcelas) e Ester Cândida Chagas da Silva, pelo débito de R$ 158.488,40 (3ª e 4ª parcelas) , bem como a audiência da ex-prefeita pelo não cumprimento do prazo originalmente estipulado para prestação de contas do Convênio 4.964/2004, cujo prazo encerrou-se em na sua gestão, em 27/7/2016.
Regularmente notificados os responsáveis (peças 88 e 89) , apenas o Sr. Mirivaldo dos Santos Costa apresentou defesa (peça 93) .
Em sua derradeira instrução (peça 96) , o auditor da Secex/TCE propôs acolher as alegações de defesa apresentadas pelo Sr. Mirivaldo dos Santos Costa, julgando regulares suas contas, dando-lhe quitação plena, bem como considerar revel a Sra. Ester Cândida Chagas da Silva, julgando as suas contas irregulares, condenando-a ao débito apurado, com aplicação da a multa prevista no art. 57 da Lei 8.443/1992.
O diretor da Secex/TCE divergiu parcialmente dessa proposta de encaminhamento, por entender que a preliminar de prescrição da pretensão de ressarcimento ao erário suscitada pelo ex-prefeito não merecia ser acolhida. Assim, manifestou-se pelo acolhimento parcial das alegações de defesa apresentadas por Mirivaldo dos Santos Costa, concordando com todos os demais itens da proposta do auditor-instrutor (peça 97) . O titular da Secex/TCE pronunciou-se de acordo com a proposta do diretor (peça 98) .
O Ministério Público junto ao TCU concordou parcialmente com a proposta da unidade técnica, com o reparo de que as contas do Sr. Mirivaldo dos Santos Costa sejam julgadas regulares com ressalva e que a prefeita sucessora seja condenada em débito pela integralidade desses recursos em sua gestão.
Feito esse breve resumo da situação dos autos, acolho as análises da unidade instrutiva, com o ajuste proposto pelo representante do Parquet especializado.
Concordo com o afastamento do débito imputado a Mirivaldo dos Santos Costa, haja vista que não ficou comprovado nos autos que as inconformidades técnicas apuradas na 1ª vistoria in loco comprometeram a funcionalidade da parcela da obra executada durante sua gestão.
Ademais, a prestação de contas dos recursos geridos pelo ex-prefeito foi integralmente aprovada pelo Ministério da Saúde, sendo que o percentual executado de 46% é compatível com o percentual de recursos federais gasto pelo ex-gestor (50%) . Cabe ressaltar que o valor do contrato firmado com a empreiteira foi de R$ 355.240,00 (peça 9, p. 6) , superior ao valor previsto no plano de trabalho do convênio (R$ 326.486,40) . Desse modo, os valores gastos pelo ex-prefeito (R$ 158.488,40) correspondem a 44,61% do valor contratado, o que está bem próximo do percentual de execução física apurado pelo concedente (46%) .
Apesar de afastado o débito do responsável, concordo com o representante do MP/TCU no sentido de que as contas do ex-prefeito merecem ser julgadas regulares com ressalva, em razão das falhas técnicas e/ou de qualidade detectadas nas obras, que não foram sanadas no período da sua gestão.
Ainda, conforme bem destacado pelo MP/TCU, ao contrário do defendido pelo Auditor (peça 96, pp. 7/8) , não se evidencia a ocorrência de prejuízo ao contraditório e à ampla defesa do ex-prefeito, pois a primeira notificação dele pela autoridade administrativa ocorreu ainda em 2009, quando ele foi cientificado do relatório da 1ª vistoria in loco (peça 9, p. 11) . Novas notificações ocorreram posteriormente, para cientificá-lo do resultado das outras três vistorias realizadas em 2009/2010 (peças 10 a 12) .
Quanto à prefeita sucessora, Ester Cândida Chagas da Silva, acompanho a linha de raciocínio apresentada pelo Parquet especial, por entender que, em razão da omissão do dever de prestar contas dos recursos por ela geridos, merece ser condenada em débito pela integralidade desses recursos (R$ 158.488,40) , e não pelo valor proposto pela unidade técnica (R$ 123.620,95) .
Com efeito, embora o ínfimo avanço das obras no período da sua gestão (o percentual de execução física passou de 46% para 59%) possa ter tido algum proveito para a população, não ficou demonstrado o nexo causal entre as despesas realizadas e os recursos federais, já que não houve a apresentação da devida prestação de contas.
Assim, por não ter se desincumbido do ônus de demonstrar o bom e regular emprego dos recursos federais que lhe foram confiados, Ester Cândida Chagas da Silva merece ter suas contas julgadas irregulares, com condenação pelo débito original de R$ 158.488,40, e aplicação da multa do art. 57 da Lei 8.443/1992.
Apropriado, ainda, nos termos do art. 16, § 3º, da Lei 8.443/92 c/c o § 7º do art. 209, do RI/TCU, dar ciência da deliberação à Procuradoria da República no Estado do Amapá para adoção das medidas que considere cabíveis.
Por fim, deixo de acolher as propostas de autorizar o parcelamento das dívidas, por entender que essa medida somente deve ser adotada mediante solicitação das partes.
Ante o exposto, manifesto-me por que o Tribunal aprove o acórdão que ora submeto à deliberação deste Colegiado.
TCU, Sala das Sessões Ministro Luciano Brandão Alves de Souza, em 9 de março de 2021.
AUGUSTO SHERMAN CAVALCANTI 
Relator